ACORDAO-COMPLETO-2521334

ACÓRDÃO 6106/2022 ATA 35/2022 - SEGUNDA CÂMARA

VISTOS, relatados e discutidos estes autos referentes à Tomada de Contas Especial instaurada pela então Secretaria de Políticas Públicas de Emprego do Ministério do Trabalho e Emprego - SPPE/TEM, em razão da inexecução total do Plano de Implementação 46958.001181/2009-20, mediante o qual o Município de Dourados/MS aderiu ao Programa Nacional de Inclusão de Jovens no Mercado de Trabalho, modalidade Projovem Trabalhador, submodalidade Juventude Cidadã, com o objetivo de "qualificar social-profissionalmente 2000 jovens do Município de Dourados/MS e inserir, no mínimo, 30% no mundo do trabalho".
ACORDAM os Ministros do Tribunal de Contas da União, reunidos em sessão da 2ª Câmara, ante as razões expostas pelo Relator, em: 
9.1. excluir os nomes do Sr. Eduardo Machado Rocha e da Sra. Délia Godoy Razuk do rol de responsáveis desta Tomada de Contas Especial; 
9.2. com fundamento nos arts. 1º, inciso I, 16, inciso III, alíneas "b" e "c", 19, caput, e 23, inciso III, da Lei 8.443/1992, julgar irregulares as contas das Sras. Itaciana Aparecida Pires Santiago e Maria Fátima Silveira de Alencar e da Fundação Biótica, atual Fundação Agenda Mais Brasil, e condená-las, na forma adiante especificada, ao pagamento das quantias descritas a seguir, atualizadas monetariamente e acrescidas dos juros de mora calculados a partir das respectivas datas até o dia da efetiva quitação, fixando-lhes o prazo de 15 (quinze) dias, a contar da notificação, para comprovar, perante o Tribunal (art. 214, inciso III, alínea "a", do Regimento Interno/TCU) , o recolhimento do débito ao Tesouro Nacional, na forma da legislação em vigor:
9.2.1. Sra. Itaciana Aparecida Pires Santiago em solidariedade com a Fundação Biótica, atual Fundação Agenda Mais Brasil: 
	Valor (R$) 
	Data 

	790.790,00
	4/10/2010

9.2.2. Sra. Maria Fátima Silveira de Alencar:
	Valor (R$) 
	Data 

	6.878,60
	20/10/2010

	8.778,00
	28/10/2010

	775,58
	21/12/2010

	4.628,34
	21/12/2010

9.3. aplicar, individualmente, a multa prevista no art. 57 da Lei 8.443/1992 à Sra. Itaciana Aparecida Pires Santiago e à Fundação Biótica, atual Fundação Agenda Mais Brasil, no valor de R$ 100.000,00 (cem mil reais) , e à Sra. Maria Fátima Silveira de Alencar, no valor de R$ 5.000,00 (cinco mil reais) , fixando-lhes o prazo de 15 (quinze) dias, a contar da notificação, para comprovarem, perante o Tribunal (art. 214, inciso III, alínea "a", do Regimento Interno/TCU) , o recolhimento da dívida ao Tesouro Nacional, atualizada monetariamente desde a data do presente Acórdão até a do efetivo recolhimento, caso paga após o vencimento, na forma da legislação em vigor;
9.4. autorizar, caso requerido, nos termos do art. 26 da Lei 8.443/1992 c/c o art. 217 do Regimento Interno/TCU, o parcelamento das dívidas em até 36 (trinta e seis) parcelas mensais e sucessivas, sobre as quais incidirão os correspondentes acréscimos legais (débito: atualização monetária e juros de mora; multa: atualização monetária) , esclarecendo às responsáveis que a falta de pagamento de qualquer parcela importará no vencimento antecipado do saldo devedor, sem prejuízo das demais medidas legais;
9.5. autorizar, desde logo, a cobrança judicial das dívidas, nos termos do art. 28, inciso II, da Lei 8.443/1992, caso não atendidas as notificações; 
9.6. encaminhar, no que tange à Fundação Biótica, atual Fundação Agenda Mais Brasil, todas as notificações ao advogado Glauco Lubacheski de Aguiar, nos termos do art. 179, § 7º, do Regimento Interno/TCU;
9.7. enviar cópia deste Acórdão à Procuradoria da República no Estado de Mato Grosso do Sul, com fundamento no art. 16, § 3º, da Lei 8.443/1992, c/c o art. 209, § 7º, do Regimento Interno/TCU, para adoção das medidas cabíveis, bem como ao Ministério da Economia, para ciência, em face da extinção da Secretaria de Políticas Públicas de Emprego do Ministério do Trabalho e Emprego.

Tomada de Contas Especial instaurada pela Secretaria de Políticas Públicas de Emprego do Ministério do Trabalho e Emprego  SPPE/MTE em razão da inexecução total do Plano de Implementação 46958.001181/2009-20, pelo qual o Município de Dourados/MS aderiu ao Programa Nacional de Inclusão de Jovens no Mercado de Trabalho, modalidade Projovem Trabalhador, submodalidade Juventude Cidadã, com o objetivo de qualificar social-profissionalmente 2000 jovens do Município de Dourados/MS e inserir, no mínimo, 30% no mundo do trabalho.

Segunda Câmara

Município de Dourados/MS.

3. Responsáveis: Itaciana Aparecida Pires Santiago (XXX.425.231-XX); Maria Fátima Silveira de Alencar (XXX.221.271-XX); Eduardo Machado Rocha (XXX.373.171-XX); Délia Godoy Razuk (XXX.373.171-XX); e Fundação Biótica (02.644.133/0001-26), atual Fundação Agenda Mais Brasil.

13.1. Ministros presentes: Bruno Dantas (Presidente), Aroldo Cedraz e Antonio Anastasia.
13.2. Ministro-Substituto convocado: Marcos Bemquerer Costa (Relator).

MARCOS BEMQUERER

Trata-se da Tomada de Contas Especial (peças 2-9) instaurada pela Secretaria de Políticas Públicas de Emprego do então Ministério do Trabalho e Emprego - SPPE/TEM, em razão da inexecução total do Plano de Implementação 46958.001181/2009-20 do Programa Nacional de Inclusão de Jovens no Mercado de Trabalho, modalidade Projovem Trabalhador, submodalidade Juventude Cidadã (peça 2, 120-130, alteração à peça 2, 153-157) , ao qual o Município de Dourados/MS aderiu em 12/11/2009 (peça 2, p. 46-47) , com o objetivo de "qualificar social-profissionalmente 2000 jovens do Município de Dourados/MS e inserir, no mínimo, 30% no mundo do trabalho", com carga horária de 350 horas/aula por aluno (100 horas de qualificação social e 250 horas de qualificação profissional) .
2.	O Plano de Implementação 46958.001181/2009-20 vigorou no período de 20/12/2009 a 20/11/2011 (peça 3, p. 73-76, 165-168, 190-193; peça 6, p. 115, 129) , com prazo para prestar contas de até sessenta dias de seu término, e resultou na transferência de R$ 2.861.755,00 ao ente municipal, por meio das seguintes parcelas (peça 4) :
  
	OB
	Data
	Crédito na Conta Corrente
	Valor
 (R$) 
	Localização

	2010OB800158
	09/02/2010
	11/02/2010
	143.087,75
	peça 2, p. 110, 113

	2010OB800798
	24/09/2010
	28/09/2010
	1.430.877,50
	peça 2, p. 214-215; peça 4, p. 74

	2011OB800224
	02/05/2011
	04/05/2011
	1.287.789,75
	peça 3, p. 158-159 e 181; peça 4, p. 82

	Total
	2.861.755,00
	
3.	A Controladoria-Geral da União/Regional de Mato Grosso do Sul fiscalizou a execução do referido programa em duas oportunidades, de 1º a 17/07/2010 (peça 4, p. 3-26) e de 17/10 a 15/12/2011 (peça 5, p. 205-237) . Na primeira ocasião, constatou impropriedades na contratação, pelo Município de Dourados, da entidade executora das ações de capacitação, consistentes na utilização indevida de chamamento público em detrimento da licitação, na habilitação indevida e direcionamento da seleção para a Fundação Biótica e posterior alteração do chamamento público para dispensa de licitação. Na segunda, apurou o prejuízo de R$ 1.016.412,95 em decorrência de inscrições manipuladas, da não comprovação da carga horária e da falta de fornecimento de materiais aos alunos.
4.	A então SPPE/MTE supervisionou in loco a implementação do programa, de 13/12 a 17/12/2010 (peça 3, p. 102-106) e de 11/07 a 12/07/2013 (peça 6, p. 54-62) . Na última ocasião, verificou que algumas dotações haviam sido realizadas com valor inferior ao previsto no plano de aplicação e que outras não foram usadas.
5.	A prestação de contas final, apresentada em 25/10/2011 (peça 4, p. 34 - peça 6, p. 197) , com complementações, foi rejeitada pelo concedente devido à impossibilidade de aferir o cumprimento das metas físicas pactuadas (Nota Técnica 1050/2014, peça 6, p. 114-122) , concluindo-se pela necessidade de devolução à União do valor de R$ 951.440,06, correspondente à diferença entre os recursos (R$ 2.861.755,00) e a restituição efetuada (R$ 1.910.314,94) , (Nota Técnica 1322/2014, peça 6, p. 123-125) . 
6.	A Tomada de Contas Especial foi instaurada em função das seguintes ocorrências:
irregularidades na contratação da Fundação Biótica descritas no Relatório de Demandas Especiais da CGU, com descumprimento do art. 10, inciso XIV, da Portaria MTE 991/2008;
ausência de detalhamento das despesas de qualificação, inviabilizando a identificação dos gastos efetivamente realizados com instrutores e respectivos encargos, material didático, lanche e transporte;
impossibilidade de estabelecer o nexo causal entre os valores das notas fiscais 10, 11 e 12 com os valores lançados na relação de pagamento, devido à ausência de documentos nos autos e de comprovação dos serviços prestados;
pagamento de despesas de qualificação sem a devida comprovação dos serviços prestados; e
pagamento de despesas de gestão e apoio sem elementos que permitam vincular os valores das notas fiscais aos das despesas apresentadas: detalhamento das notas fiscais, atesto, comprovação da prestação de serviços ou da entrega dos produtos aos educandos e do recolhimento de encargos.
7.	 A Secretaria Federal de Controle Interno certificou a irregularidade das presentes contas (peça 2, p. 9) e a autoridade ministerial atestou haver tomado conhecimento dessa conclusão (peça 2, p. 4) .
8.	Neste Tribunal, a instrução do feito coube à Secretaria de Controle Externo de Tomada de Contas Especiais - SecexTCE, cuja análise inicial reduziu o valor do débito para R$ 811.850,52, correspondente ao valor dos pagamentos efetuados, proporcionais à previsão de aplicação de recursos federais, deduzidas das parcelas reconhecidas como executadas em apuração específica realizada pela Secretaria Municipal de Assistência Social de Dourados/MS (peça 13, p. 6-7) .
9.	Na mesma instrução, a SecexTCE propôs que fossem excluídos desta relação processual os seguintes Prefeitos interinos, arrolados como responsáveis na fase interna:
	a) o Sr. Eduardo Machado Rocha porque exerceu o cargo de Prefeito interino em função de decisão judicial por breve período, de  04/09 a 07/10/2010 (peça 8, p. 93-97) ; os seus atos que resultaram no pagamento do valor de R$ 1.244.250,00 à Fundação Biótica (peça 4, p. 47 e 75, peça 7, p. 230) foram precedidos da Nota de Empenho 323, de 04/08/2010 (peça 8, p. 87) , cujo pagamento fora solicitado pela Secretária Municipal de Assistência Social (peça 7, p. 231 e 233-235) responsável pela execução do Plano de Implementação do Projovem Trabalhador, e da emissão das notas fiscais atestadas até o referido período (peça 7, p. 224-229) ; e no momento de sua atuação ainda não tinham vindo à lume as constatações sobre os possíveis danos ao erário;
	b) a Sra. Délia Godoy Razuk, responsabilizada pela ausência de entrega do kit estudantil aos alunos porque, como afirmado acima, a condução do Plano de Implementação ficou a cargo da Secretaria Municipal de Assistência Social.
10.	Ainda à peça 13 foram definidos os termos da citação e da audiência dos demais responsáveis arrolados na fase interna, tendo as comunicações processuais sido implementadas pela Secretaria de Gestão de Processos - Seproc, nos termos seguintes:
a) citação da Sra. Itaciana Aparecida Pires Santiago, Secretária Municipal de Assistência Social de Dourados/MS de 1º/01/2009 a 13/10/2010 (peça 22, com aviso de recebimento à peça 25) , para recolher o valor de R$ 790.790,00, atualizado desde 04/10/2010, em solidariedade com a Fundação Biótica (peça 44, com aviso de recebimento à peça 45) , e/ou apresentar alegações de defesa quanto à execução parcial do objeto do Plano de Implementação 46958.001181/2009-20, com ofensa ao art.  37, caput, c/c 70, parágrafo único, da Constituição Federal, ao art. 93 do Decreto-lei 200/1967, ao art. 10, incisos I, III, IV, V, X, XV, XVI, XVII, XVIII, da Portaria MTE 991/2008 e à Cláusula Quinta do Contrato 261/2010/DL/PMD, evidenciada pelas seguintes condutas:
a.1) deixar de acompanhar e fiscalizar adequadamente a execução do contrato celebrado com a entidade responsável pela prestação dos serviços de qualificação; e
a.2) solicitar e autorizar pagamentos sem se certificar de que a contratada estava executando os serviços em consonância com as cláusulas pactuadas;
b) citação da Fundação Biótica (peça 44, com aviso de recebimento à peça 45) , para recolher o valor de R$ 790.790,00, atualizado desde 04/10/2010, em solidariedade com a Sra. Itaciana Aparecida Pires Santiago, em decorrência da execução parcial do objeto do Plano de Implementação 46958.001181/2009-20, caracterizada por manipulação e fraude de informações quanto ao número de jovens inscritos nos cursos de qualificação e inseridos no mundo do trabalho;
c) citação da Sra. Maria Fátima Silveira de Alencar, Secretária Municipal de Assistência Social e ordenadora de despesa de 14/10/2010 a 22/01/2011 (Edital 1.343/2020-Seproc, peça 33, publicado no Diário Oficial da União de 11/09/2020, peça 40) , para restituir o valor original de R$ 21.060,52, composto por quatro parcelas, atualizadas desde as respectivas datas, compreendidas no período de 20/10 a 21/12/2010, devido à não comprovação da entrega do kit estudantil e à não evidenciação do destino dos materiais não utilizados, com ofensa aos dispositivos acima indicados e também ao art. 63 da Lei 4.320/1964, em função de solicitar pagamentos e atestar o recebimento de produtos;
d) audiência da Sra. Itaciana Aparecida Pires Santiago, em face da utilização indevida de chamamento público e da contratação sem licitação, com direcionamento para a entidade Fundação Biótica, indevidamente habilitada, em contrariedade ao art. 3º da Lei 8.666/1993, ao art. 19 da Lei 11.692/2008, ao art. 4º do Decreto 6.170/2007, ao art. 39, § 1º, inciso I, do Decreto 6.629/2008 e ao art. 10, inciso XIX, da Portaria MTE 991/2008, evidenciada nas seguintes condutas:
	d.1) solicitar a dispensa indevida de licitação para a contratação da entidade prestadora dos serviços de qualificação, quando deveria ter promovido a realização do processo licitatório, em observâncias às normas constitucionais e legais;
	d.2) ratificar o processo de contratação da entidade prestadora dos serviços de qualificação, que resultou no favorecimento indevido, quando deveria ter efetuado processo licitatório em observâncias às normas constitucionais e legais.
11.	A Sra. Itaciana Aparecida Pires Santiago e a Fundação Biótica, atual Fundação Agenda Mais Brasil, apresentaram alegações de defesa (peças 29, 46 e 47) e documentos (peças 48 a 62) . Encerrado o prazo para defesa, a Sra. Maria Fátima Silveira de Alencar permaneceu silente. 
12.	O Sr. Eduardo Machado Rocha, embora não tenha sido citado por este Tribunal, solicitou acesso remoto ao processo (peça 37) , no que foi atendido (peça 38) , e pediu "que seja oficiado ao órgão que mantém o Cadastro Informativo de Créditos não Quitados do Setor Público Federal - Cadin  para levantamento da restrição apontada contra o requerente" (peça 64) ou, alternativamente, que fosse "exarada certidão dando conta da exclusão de responsabilidade do requerente, para a regular defesa de direitos" ( peça 67) . 
13. 	Transcrevo no essencial, com ajustes de forma, a instrução em que o Auditor Federal de Controle Externo da SecexTCE analisou os elementos de defesa (peça 68) :
"ANÁLISE DOS PRESSUPOSTOS DE PROCEDIBILIDADE DA IN/TCU 71/2012
Apreciação do Prejuízo ao Contraditório e Ampla Defesa
17.	Verifica-se que não houve o transcurso de mais de dez anos desde o fato gerador sem que tenha havido a notificação dos responsáveis pela autoridade administrativa federal competente (art. 6º, inciso II, c/c art. 19 da IN/TCU 71/2012, modificada pela IN/TCU 76/2016) , uma vez que os pagamentos ocorreram em 4/10/2010, 20/10/2010, 28/10/2010 e 21/12/2010, e os responsáveis foram notificados sobre as irregularidades conforme abaixo:
17.1. Délia Godoy Razuk, por meio do ofício acostado à peça 6, p. 145-146, recebido em 28/11/2014, conforme AR (peça 6, p. 149) ;
17.2. Eduardo Machado Rocha, por meio do ofício acostado à peça 6, p. 150-151, recebido em 27/11/2014, conforme AR (peça 6, p. 154) ;
17.3. Itaciana Aparecida Pires Santiago, por meio do ofício acostado à peça 8, p. 106-107, recebido em 7/6/2018, conforme AR (peça 8, p. 8) ;
0. Maria Fátima Silveira de Alencar, por meio do ofício acostado à peça 8, p. 109-110, recebido em 6/6/2018, conforme AR (peça 8, p. 111) .
0. Fundação Biótica, atual Fundação Agenda Mais Brasil: não foi notificada na fase interna. Contudo, a sua citação ocorreu antes de decorrido o referido prazo, por intermédio de edital (peças 32 e 39) 
Valor de Constituição da TCE 	
18.	Verifica-se, ainda, que o valor atualizado do débito apurado (sem juros) em 1º/1/2017 é de R$ 1.240.308,22, portanto superior ao limite mínimo de R$ 100.000,00, na forma estabelecida nos arts. 6º, inciso I, e 19 da IN/TCU 71/2012, modificada pela IN/TCU 76/2016. 
OUTROS DÉBITOS NOS SISTEMAS DO TCU COM OS MESMOS RESPONSÁVEIS
19.	Informa-se que foi encontrado débito imputável à responsável Délia Godoy Razuk em outro processo no Tribunal: Processo 022.246/2010-0 (TCE - aberto) .
20.	A tomada de contas especial está, assim, devidamente constituída e em condição de ser instruída.
EXAME TÉCNICO
21.	Passa-se à descrição de cada argumento apresentado pelos responsáveis, seguido da respectiva análise técnica.
Alegações de defesa e razões de justificativa apresentadas pela responsável Itaciana Aparecida Pires Santiago (peça 29) 
22.	Argumento 1: da licitação e princípios norteadores (peça 29, p. 2-3) 
22.1	Descrição: após definir e conceituar licitação, bem como seu objetivo, faz alusão ao princípio da segurança jurídica, nas palavras de Carvalho Filho, e afirma que na implementação do Projovem observou e respeitou as regras estabelecidas na Lei 8.666/1993. 
22.1.1	Assinala que somente foi responsável pela primeira parte do programa (contratação e execução parcial) , porquanto foi exonerada do cargo de Secretária Municipal de Assistência Social em 13/10/2010.
22.1.2	Ressalta que o relatório da Controladoria Geral da União [apontou como irregular] o chamamento público. Contudo, a referida forma de seleção está prevista no art. 40 do Decreto 6629/2008, que regulamenta o Projovem, instituído pela Lei 11.129/2005 e regido pela Lei 11.692/2008. Deste modo, não houve utilização indevida da modalidade de contratação.
22.2	Análise: na instrução de peça 13, foram apontadas as seguintes incongruências relativamente à forma de contratação da extinta Fundação Biótica, atual Fundação Agenda Mais Brasil, para a prestação de serviços relativos ao Plano de Implementação do Projovem Trabalhador - Juventude Cidadã - processo original 46958.001181/2009-20 (...) :
'29.3.1 (...) [para] contratação da entidade prestadora dos serviços de qualificação do Projovem Trabalhador no Município de Dourados/MS, foi realizado o Chamamento Público 001/2010 (Processo Administrativo 337/2010) . Segundo apuração da CGU, a modalidade de contratação é imprópria, nos termos do Decreto 6.170/2007, que prevê a utilização do instrumento para os casos de transferências diretas da União a outras entidades. No presente caso, o Plano de Implementação foi acordado entre o MTE e o Município de Dourados/ MS. A contratação da entidade para a prestação de serviços se tratou de uma transação de natureza privada entre a Prefeitura Municipal de Dourados - MS e a Fundação Biótica.
0. No mesmo sentido, o art. 19 da Lei 11.692/2008, que dispõe sobre o Programa Nacional de Inclusão de Jovens - Projovem, [assim estabelece]:
'A descentralização de recursos da União destinados ao PROJOVEM poderá ser feita mediante transferência de recursos aos Estados, ao Distrito Federal e aos Municípios, bem como a entidades de direito público e privado sem fins lucrativos e, neste último caso a realização de convênio com entidade de direito privado sem fins lucrativos será precedida de seleção em Chamada Pública.'
0. Já o Decreto 6.629/2008 pontua, no seu art. 39, § 1º, inciso I, que, dentre as modalidades de implantação do Projovem - Trabalhador, existe o termo de adesão feito pelos estados, DF e municípios, e esses [entes públicos] devem licitar as contratações que se fizerem necessárias à execução do Plano de Implementação. A licitação também é exigida pela Portaria MTE 991/2008, art. 27.
0. Além da irregularidade no instrumento de contratação da entidade, verificou-se o direcionamento do chamamento público para a Fundação Biótica e sua habilitação indevida e favorecimento, conforme descrição vista na peça 4, p. 17-20.
0. Não bastassem as irregularidades acima pontuadas, os documentos encaminhados à CGU em atendimento à solicitação de fiscalização evidenciaram que a Fundação Biótica se sagrou vencedora após a inabilitação de todas as demais participantes da Dispensa de Licitação 118/2010, formalizada em decorrência do Chamamento Público 1/2010, significando que depois da visita da equipe de fiscalização, a Prefeitura de Dourados/MS alterou (...) a modalidade de contratação utilizada.
0. A habilitação da Fundação Biótica no chamamento público ocorreu [apesar de a interessada] não preencher todos os requisitos do edital, pois seu Projeto de Qualificação Social e Profissional estava totalmente fora do modelo apresentado no Anexo XII do Edital da Chamada Pública 1/2010 da Prefeitura de Dourados, bem como não foi encontrada a planilha orçamentária na sua proposta técnica, ou seja, a entidade não apresentou todos os documentos exigidos no edital, devendo ter sido inabilitada, pois contrariou o item 5.8.1 do edital.
Há fortes evidências de que a irregularidade na contratação da Fundação Biótica e o seu consequente favorecimento [contribuíram] efetivamente para as irregularidades constatadas e o insucesso na execução do Plano de Implementação, motivo pelo qual os responsáveis devem ser chamados aos autos.'
22.2.1	Como pode ser observado da transcrição acima, a Chamada Pública somente seria adequada se fosse para ajuste celebrados entre a União e os estados, Distrito Federal e municípios [e as] entidades de direito privado sem fins lucrativos. [Ou seja, se] fosse repasse direto da União, mediante seus órgãos e entidades, às mencionadas organizações sociais. No caso sob exame, a contratação foi realizada por uma entidade parceira da União, a Prefeitura Municipal de Dourados/MS, não se tratando, portanto, de convênio, termo de parceria ou instrumentos congêneres, mas de uma contratação regida pela Lei 8.666/1993. Portanto, a modalidade de contratação foi irregular.
22.2.2	Além disso, as próprias regras que disciplinam o chamamento público foram desobedecidas, ficando patente o direcionamento indevido, do qual resultou no favorecimento da Fundação Biótica, atual Fundação Agenda Mais Brasil. Desta forma, as razões de justificativa não devem ser acatadas.
23.	Argumento 2: das supostas irregularidades apontadas na execução do programa (peça 29, p. 4) 
23.1	Descrição: a defendente alega que as irregularidades objeto da citação - quais sejam, a  execução parcial do objeto do plano de implementação e a não comprovação da entrega do kit estudantil e do destino dos materiais não utilizados pelos alunos - não são de sua responsabilidade, uma vez que permaneceu no cargo somente até 13/10/2010, não tendo, até a referida data, condições de averiguar e fiscalizar a execução do pacto, que ficou a cargo dos gestores que assumiram a secretaria após a sua saída.
23.1.1	Em face do exposto acima, não se pode falar em qualquer irregularidade por ela praticada que justifique a devolução do valor total dos recursos recebidos, tendo em vista que foram aplicados integralmente no programa. Acrescenta que se houve irregularidade, poderia ser aplicada multa, em face da ausência de dolo, pois a devolução da quantia a ela imputada resultaria em enriquecimento ilícito da União.
23.1.2	Ao final, requer a reconsideração quanto à devolução do valor de R$ 790.790,00, em razão de não ter contribuído para qualquer dano ao erário, [e da ausência de] dolo de sua parte nas supostas irregularidades.
23.2	Análise: a conduta da responsável, caracterizada na instrução de peça 13, não se limitou à ausência do adequado acompanhamento e fiscalização da execução do contrato, mas [envolveu] também a solicitação e autorização de pagamento à contratada, sem se certificar de que os serviços estavam sendo executados em consonância com as cláusulas contratuais. 
23.2.1	A vigência do ajuste iniciou em 20/12/2009 e o Contrato 261/2010/DL/PMD, firmado entre a Prefeitura Municipal de Dourados e a Fundação Biótica, foi assinado em 12/7/2010, objetivando a qualificação de 2000 jovens. Menos de três meses após a assinatura do contrato, a responsável solicitou e autorizou o pagamento do valor de R$ 1.244.250,00 (somas das notas fiscais 10, 11 e 12, no valor de R$ 414.750,00 cada; peça 8, p. 3-11; peça 4, p. 75) , efetuado em 4/10/2010, por intermédio do Cheque 850001, correspondendo a 45% do valor do contrato, firmado no montante de R$ 2.765.000,00.
23.2.2	A fiscalização realizada pela CGU (peça 5, p. 205-237) verificou, [nos] documentos apresentados a título de comprovação da execução do plano de implementação, que somente foram qualificados 328 jovens, configurando, assim, a execução parcial do objeto contratado. [A] conduta da responsável contribuiu para o dano causado ao erário, tendo em vista que ela autorizou o pagamento sem a correspondente comprovação da contraprestação dos serviços, proporcional aos valores desembolsados. Deste modo, as alegações de defesa apresentadas não são suficientes para afastar a sua responsabilidade, devendo ser rejeitadas.
Alegações de defesa da Fundação Biótica, atual Fundação Agenda Mais Brasil (peças 47-62) 
24.	Argumento 1: ausência de pressuposto para a procedibilidade da tomada de contas especial. Prejuízo ao contraditório e à ampla defesa - IN/TCU 71/2012 (peça 47, p. 5-9) 
24.1	Descrição: a defesa alega ausência de pressuposto de procedibilidade da tomada de contas especial, sob fundamento de prejuízo ao contraditório e à ampla defesa, em decorrência do transcurso de mais de 10 anos entre as irregularidades que implicaram dano ao erário e a citação da Fundação Biótica, nos termos do art. 6º, inciso II, da IN/TCU 71/2012, o qual dispõe que será dispensada a instauração da tomada de contas especial, no caso de haver transcorrido prazo superior a dez anos entre a data provável da ocorrência do dano ao erário e a primeira notificação dos responsáveis.
24.1.1	Na sequência, afirma que a ciência do pretenso responsável após o referido prazo constitui irrefutável prejuízo à defesa, assegurado no art. 5º, inciso LV, da Constituição Federal. Segundo ela, o fato gerador ocorreu em 4/10/2010, e a citação, em 22/2/2021 (doc. 02) , dez anos, quatro meses e dezoito dias depois. Antes disso, a fundação não recebeu qualquer notificação. Deste modo, a responsável deve ser excluída do polo passivo do presente processo.
24.2	Análise: apesar de a Fundação Biótica não ter sido notificada na fase interna do processo, a sua citação regular ocorreu em 11/9/2020, por intermédio de Edital (peças 32 e 39) , devido ao insucesso na entrega dos ofícios vistos às peças 20 e 36 (AR encontrado às peças 27, 41) , enviados para o endereço da entidade cadastrado na Receita Federal do Brasil, o qual não foi alterado mesmo com a mudança da razão social (peças 19, 30 e 46) . A citação é válida, pois prevista no inciso III do art. 179 do RI/TCU e no art. 3º, inciso IV, da Resolução TCU 170/2004. Assim, resta demonstrado que, antes do recebimento da comunicação enviada para o endereço do seu representante legal, recebida em 22/2/2021 (peças 44-45) , já existia uma citação considerada válida antes de decorrido o prazo de 10 anos.
24.2.1 Além disso, mesmo que tivesse [havido] o decurso do prazo de 10 anos, conforme se depreende do disposto no art. 6º, inciso II, da IN/TCU 71/2012,  a dispensa da instauração da tomada de contas especial fica a critério do Tribunal, que examinará a situação no caso concreto, de modo a averiguar se restou devidamente configurado o cerceamento de defesa decorrente do grande lapso temporal entre a ocorrência dos fatos a ciência do responsável, ou seja, o arquivamento do processo não é automático pelo simples decurso do prazo. Neste sentido, os Acórdão 2511/2015-TCU-Plenário, Relator Ministro-Substituto Augusto Sherman, 550/2020-Plenário, Relator Ministro Vital do Rego, 139/2017-Plenário, Relator Ministro Bruno Dantas, 1244/2020-Primeira Câmara, Relator Ministro Bruno Dantas) .
24.2.2	Assim, o obstáculo ou a dificuldade concreta que implicou prejuízo à defesa deve ser efetivamente demonstrado, não sendo suficiente [sua] mera alegação. No presente caso, verifica-se que o alegado prejuízo se limitou ao campo teórico, sem qualquer demonstração fática, tendo em vista que as irregularidades imputadas à responsável vinham sendo tratadas a partir do trabalho realizado pela CGU para apurar denúncias de irregularidades na execução do Projovem, conforme Relatório de Demandas Externas da CGU, de 15/12/2011 (peça 5, p. 205-237) , tanto que o Ministério Público Federal recomendou o bloqueio dos recursos relativos às parcelas restantes do contrato devidas à Fundação (peça 9, p. 10-11) .
24.2.3	Em razão dos fatos acima, a Prefeitura Municipal de Dourados/MS, na gestão sucessora, ao tomar conhecimento dos fatos, instaurou processo administrativo, com vistas a apurar as irregularidades constatadas pela CGU (peça 9, p. 12-13) , e procedeu à devolução dos recursos encontrados na conta corrente específica  ao MTE, em 21/12/2011 (peça 4, p. 114-125) , não pagando o saldo final do contrato celebrado com a Fundação, levando-a a interpor ação anulatória conjugada com pedido de cobrança e de ressarcimento de prejuízos (Processo 0803625-76.2012.8.12.002 (peças 59, 61) .
24.2.4	Observa-se que, desde 2011, a defendente tem conhecimento dos fatos, portanto, não foi surpreendida com a citação promovida por este Tribunal. Além disso, como será visto mais à frente, quando será tratada especificamente cada ocorrência objeto da citação, ela apresentará vários documentos relativos à execução do Projovem, na tentativa de elidir as irregularidades. Desta forma, não restou comprovado, no caso concreto, o alegado prejuízo à defesa, motivo pelo qual a preliminar deve ser rejeitada. 
25.	Argumento 2: decadência do direito da Corte de Contas de imputar débito à Fundação. Entendimento consolidado na jurisprudência do Superior Tribunal de Justiça (peça 47, p. 7-8) .
25.1	Descrição: assegura a defesa que, mesmo na falta de previsão legislativa acerca do prazo decadencial aplicável ao direito de imputar débitos (pretensão ressarcitória) e aplicar penalidades pecuniárias (pretensão punitiva) de que o TCU é titular, é assente na jurisprudência do Superior Tribunal de Justiça (REsp 1.480.350-RS - doc. 03) que, em se tratando de imputação de débito fundamentada em presunção de ocorrência de dano ao erário, e não ocorrência de dano em si, deve ser aplicado o prazo quinquenal, contado da suposta irregularidade, nos termos do art. 1º do Decreto 20.910/32 e do art. 1º da Lei 9.873/1999.
25.1.1	Sustenta que o caso em análise se enquadra na jurisprudência mencionada, pois se trata de imputação de débito lastreada em presunção de ocorrência de dano ao erário, conforme expressamente consignado nos itens 29.1.8 e 29.1.9 da instrução de peça 13.
25.1.2	 Ao final, arremata que, considerando que a suposta irregularidade se deu em 4/10/2010, decaiu o direito de o Tribunal imputar débito à Fundação, em 5/10/2015, data em que a Fundação, sequer tinha sido notificada a respeito da presente tomada de contas especial.
25.2	Análise:  a respeito das pretensões punitivas e ressarcitória a cargo do TCU, o Supremo Tribunal Federal - STF, no Recurso Extraordinário - RE 636.886, fixou a tese, com repercussão geral reconhecida, de que 'é prescritível a pretensão de ressarcimento ao erário fundada em decisão de Tribunal de Contas' (Tema 899) . Em que pese o questionamento acerca da abrangência da tese ali firmada, no sentido de que se circunscreveria apenas ao processo de execução da condenação imposta pelo TCU (ou seja, inaplicável à pretensão de ressarcimento exercida no processo 'conhecimento' da TCE) , verifica-se que o STF, por meio de decisões prolatadas pelas suas duas Turmas, tem decidido de forma reiterada que se aplica o prazo prescricional de 5 anos previsto na Lei 9.873/1999 às pretensões sancionatória e ressarcitória a cargo do Tribunal de Contas da União.
25.2.1 Seja por aplicação direta ou por analogia, a orientação sufragada é no sentido de que o prazo de cinco anos é compatível com a tese de que a ação e a execução prescrevem no mesmo prazo (Súmula 150 do STF) , bem como com o fato de que a Lei 9.873/1999 - que regulamenta o exercício de ação punitiva pela Administração Pública Federal, direta e indireta - regeria integralmente a prescrição no âmbito do TCU. Quanto a este último aspecto, o Ministro Luís Roberto Barroso, no voto exarado no julgamento do MS 32.201, embora tenha advertido que a atuação do TCU, em sua acepção clássica, não se qualifica como exercício do poder de polícia, ressaltou que a Lei 9.873/1999 assumiria vocação regulatória geral da prescrição do exercício da competência sancionadora da Administração Pública, sendo sua disciplina aplicável a qualquer ação punitiva da Administração Pública Federal, exceto àquelas esferas em que exista regulamentação específica. Ademais, em virtude da autonomia científica do Direito Administrativo, não haveria razão plausível para suprimir a omissão da Lei Orgânica do Tribunal de Contas da União, no tocante ao estabelecimento de um prazo prescricional próprio, valendo-se das normas de Direito Civil, e não das de Direito Administrativo.
25.2.2	Eis algumas ementas que evidenciam o entendimento predominante do STF:
'Ementa: AGRAVO REGIMENTAL EM MANDADO DE SEGURANÇA. TOMADA DE CONTAS ESPECIAL. TRIBUNAL DE CONTAS DA UNIÃO. CONDENAÇÃO A RESSARCIMENTO AO ERÁRIO. PRESCRIÇÃO. MARCO INTERRUPTIVO. ART. 2°, II, DA LEI 9.873/1999. ATO INEQUÍVOCO DE APURAÇÃO DO FATO. DISCUSSÃO. DIREITO LÍQUIDO E CERTO. DEMONSTRAÇÃO. INOCORRÊNCIA. SUBSISTÊNCIA DA DECISÃO AGRAVADA. AGRAVO A QUE SE NEGA PROVIMENTO. I - As razões do agravo regimental são inaptas para desconstituir os fundamentos da decisão agravada, que, por isso, se mantêm hígidos. II - Aplicando-se a regulamentação da Lei 9.873/1999 ao caso concreto, observa-se que a pretensão sancionatória do TCU, em relação aos atos praticados pelo impetrante, levando-se em consideração a ocorrência de 5 causas interruptivas da prescrição, não teria sido fulminada pelo decurso do tempo. III - A pretensão do recorrente, fundada na discussão sobre os fatos apontados como marcos interruptivos da prescrição da pretensão punitiva da Administração Pública, refoge aos estreitos limites do mandamus, ante a ausência de liquidez e certeza do direito pleiteado. IV - Agravo regimental a que se nega provimento. MS 36067 ED-AgR. Órgão julgador: Segunda Turma. Relator (a) : Min. RICARDO LEWANDOWSKI. Julgamento: 18/10/2019'
'Ementa: AGRAVO REGIMENTAL EM RECLAMAÇÃO. TRIBUNAL DE CONTAS DA UNIÃO. TOMADA DE CONTA ESPECIAL. PRESCRIÇÃO DA PRETENSÃO PUNITIVA RECONHECIDA EM DECISÃO DO SUPREMO TRIBUNAL FEDERAL. PRESCRITIBILIDADE DO RESSARCIMENTO AO ERÁRIO FUNDADA EM DECISÃO DE TRIBUNAL DE CONTAS. AÇÃO DE IMPROBIDADE ADMINISTRATIVA COM PEDIDO DE RESSARCIMENTO JÁ EM CURSO. AGRAVO REGIMENTAL A QUE SE NEGA PROVIMENTO. I - O acórdão do TCU determinou a formação de processo administrativo para avaliarem, efetivamente, a eventual responsabilização do agravado para o ressarcimento do dano ao erário, contrariando, assim, autoridade desta Corte no MS 35.512/DF, uma vez que houve a concessão da segurança para declarar a ocorrência da prescrição da pretensão punitiva do TCU em relação às infrações imputadas a ele, destacando-se que a União poderia perseguir os valores referentes ao ressarcimento dos danos na esfera judicial. II - Agravo regimental a que se nega provimento. (Rcl 39497 AgR. Órgão julgador: Segunda Turma. Relator (a) : Min. RICARDO LEWANDOWSKI. Julgamento: 10/10/2020) '
'Ementa: MANDADO DE SEGURANÇA. DIREITO ADMINISTRATIVO. TRIBUNAL DE CONTAS DA UNIÃO. SERVIDOR DA SECRETARIA DE SAÚDE DO ESTADO DO ACRE. FISCALIZAÇÃO OMISSA E DEFICIENTE NA EXECUÇÃO DE DOIS CONVÊNIOS FIRMADOS ENTRE A SECRETARIA ESTADUAL E O MINISTÉRIO DA SAÚDE. APLICAÇÃO DE MULTA. ARTS. 28, II, E 58, II, DA LEI 8.443/1992. ART. 268, II, DO REGIMENTO INTERNO DO TCU. PRESCRIÇÃO DA PRETENSÃO SANCIONATÓRIA. OCORRÊNCIA. APLICAÇÃO DA LEI 9.873/1999. PRECEDENTES DESTE STF. MEDIDA LIMINAR DEFERIDA E RATIFICADA NO EXAME DE MÉRITO. SEGURANÇA CONCEDIDA PARA AFASTAR A MULTA APLICADA. 1. A prescrição da pretensão punitiva do TCU é regulada pela Lei 9.873/1999, descabendo a aplicação do prazo decenal previsto na legislação civil (art. 205 do Código Civil) . Ao revés, incide o prazo quinquenal previsto na Lei 9.873/1999 (MS 32201, Rel. Min. Roberto Barroso, PRIMEIRA TURMA, DJe 7/8/2017; MS 35.512-AgR, Rel. Min. Ricardo Lewandowski, SEGUNDA TURMA, DJe 21/6/2019) . 2. In casu, na linha do parecer apresentado pelo Ministério Público Federal e da decisão liminar de minha lavra, é inequívoca a superação do prazo prescricional quinquenal. Os ilícitos apontados pela Corte de Contas ocorreram em julho de 2006, tendo o processo de auditoria sido instaurado em 9/10/2006. A ordem de citação do responsável para a audiência, por sua vez, ocorreu em 25/6/2007. Entretanto, a decisão condenatória recorrível foi exarada somente em 31/5/2016, data da prolação do Acórdão 3513/2016-TCU-Primeira Câmara. 3. Ex positis, CONCEDO A SEGURANÇA unicamente para afastar a sanção de multa aplicada ao impetrante, nos autos da Tomada de Contas Processo 023.288/2006-0, máxime da ocorrência de prescrição da pretensão punitiva do Tribunal de Contas da União. MS 35940. (Órgão julgador: Primeira Turma. Relator (a) : Min. LUIZ FUX. Julgamento: 16/06/2020) .'
25.2.3	Essa orientação também foi seguida nas seguintes decisões monocráticas: MS 36.127-MC/DF e MS 35.940-MC/DF, Rel. Min. Luiz Fux; MS 35.294, MS 35.539/DF e MS 35.971-TP/DF, Rel. Min. Marco Aurélio; MS 34.256 MC/DF, MS 36.054-MC e MS 36.067-MC/DF, Rel. Min. Ricardo Lewandowski.
25.2.4	O Supremo Tribunal Federal tem se pronunciado no sentido de reconhecer não só a aplicação da prescrição quinquenal com fulcro na interpretação da Lei 9.873/1999, mas também a incidência dos marcos interruptivos do prazo prescricional consignados na referida lei, tantas vezes quanto presentes os suportes fáticos (MS 32201, Relator: Min. Roberto Barroso) . 
25.2.5	Entendimento que também foi adotado nas seguintes decisões monocráticas: MS 36.054, MS 34.256-MC, MS 35.512 e MS 36.067-MC, todos de relatoria do Min. Ricardo Lewandowski; MS 35.294, MS 35.539 e MS 35.971-TP, todos de relatoria do Min. Marco Aurélio; MS 32.201, Rel. Min. Roberto Barroso, e MS 36.127-MC e MS 35.940-MC, Min. Luiz Fux.
25.2.6	Em relação ao termo inicial da contagem do prazo prescricional, o 'caput' do art. 1º da Lei 9.873/1999 oferece solução que não destoa do modelo adotado pelo TCU no incidente de uniformização de jurisprudência, em que se examinou a prescrição da pretensão punitiva, nos termos do Acórdão 1441/2016-TCU-Plenário (Rel. Min. Benjamin Zymler) , com a adição da particularidade de explicitar o caso de infrações permanentes ou continuadas:
a) Regra geral: data da prática do ato (o que equivale à ocorrência da irregularidade sancionada) ;
b) Regra especial: no caso de infração permanente ou continuada, do dia em que tiver cessado.
25.2.7	 A Lei 9.873/1999, no art. 2º, estabelece as causas interruptivas da prescrição punitiva, consoante abaixo transcrito, já na redação conferida pela Lei 11.941/2009:
'Art. 2º Interrompe-se a prescrição da ação punitiva:
I - pela notificação ou citação do indiciado ou acusado, inclusive por meio de edital;
II - por qualquer ato inequívoco, que importe apuração do fato;
III - pela decisão condenatória recorrível.
IV - por qualquer ato inequívoco que importe em manifestação expressa de tentativa de solução conciliatória no âmbito interno da administração pública federal.'
25.2.8 	O quadro a seguir indica alguns eventos processuais, ocorridos no curso de uma TCE (fase interna e externa) - instaurada em razão de irregularidades na aplicação de recursos da União transferidos a entes subnacionais - que poderiam ser enquadrados nas causas de interrupção da prescrição acima apontadas, sem prejuízo, é claro, de outras ocorrências fáticas elegíveis como marco interruptivo, a depender da forma de proceder de cada entidade ou órgão tomador de contas:
	I - pela notificação ou citação do indiciado ou acusado, inclusive por meio de edital;
	 (i) notificação no âmbito do procedimento administrativo de ressarcimento previamente à instauração da TCE;
 (ii) notificação efetuada pelo órgão tomador de contas acerca da instauração da TCE;
 (iii) citação efetuada pelo TCU.
*Data da ciência da notificação ou citação pelos responsáveis ou de publicação do edital no DOU.

	II - por qualquer ato inequívoco, que importe apuração do fato;
* procedimento que evidencie a apuração dos fatos irregulares, com o objetivo quantificar o dano e identificar possíveis responsáveis.
	 (i) relatório de sindicância ou PAD;
 (ii) relatório de apuração de irregularidades referente ao processo administrativo prévio à instauração da TCE;
 (iii) relatórios de fiscalização, pareceres, despachos, informações e memorandos relacionados à apuração dos fatos irregulares;
 (iv) relatório do tomador de contas;
 (v) relatório do controle interno; 
 (vi) termo de instauração ou designação de instauração da TCE;
 (vii) autuação da TCE no TCU; entre outras causas.
*Há quem inclua nesse grupo diligências que comprovam providências do responsável sobre as irregularidades investigadas.

	III - pela decisão condenatória recorrível.
	 (i) Verifica-se apenas no âmbito do TCU com a data da prolação do acórdão condenatório recorrível.

	IV - por qualquer ato inequívoco que importe em manifestação expressa de tentativa de solução conciliatória no âmbito interno da administração pública federal.
	 (i) pedido de parcelamento;
 (ii) pagamento parcial do débito;
 (iii) qualquer manifestação do responsável que demonstre claramente a sua intenção de recolher o débito.

25.2.9	Bem se vê, portanto, que haveria uma multiplicidade de causas de interrupção da prescrição, conforme se depreende do art. 2º da Lei 9.873/1999. Tal exegese encontra respaldo em precedentes do STF, a exemplo do que se decidiu no julgamento do MS 36067 (Rel. Min. Ricardo Lewandowski) , com destaque para trecho do voto em que o Relator reconhece cinco causas de interrupção da prescrição, in verbis:
' (...) Assim, faz-se necessário levar em consideração que, apesar de os fatos objeto da apuração conduzida pela Corte de Contas remontarem aos anos de 1999 e 2000, período no qual o impetrante era Secretário de Saúde municipal, o Tribunal de Contas da União deu prosseguimento à tomada de contas especial por ter constatado a ocorrência de 5 causas interruptivas da prescrição, a saber: a) relatório de auditoria em conjunto realizada pelo Denasus e pela Secretaria Federal de Controle, lavrado em 06/07/2001, sendo este, certamente, um ato inequívoco que importou a apuração do fato (art. 2º, II, da Lei n. 9.873/1999) ; b) instauração de Tomada de Contas Especial pelo FNS, ocorrida em 05/10/2005, sendo este também, certamente, um ato inequívoco que importou a apuração do fato (art. 2º, II, da Lei n. 9.873/1999) ; c) a autuação da presente Tomada de Contas Especial no âmbito do Tribunal de Contas da União, ocorrida em 12/08/2008, sendo este também, certamente, um ato inequívoco que importou a apuração do fato (art. 2º, II, da Lei n. 9.873/1999) ; d) o ato que ordenou a citação do responsável, ora impetrante, ocorrida em 12/07/2010 (art. 2º, I, da Lei n. 9.873/1999) ; e) o exercício do poder punitivo ocorrido em 20/06/2012, data da prolação do Acórdão 1563/2012-TCU-Plenário (art. 2º, III, da Lei n. 9.873/1999) .'
25.2.10	No caso concreto, tendo como parâmetro a tese firmada pelo STF, no RE 636.886, no sentido de que ambas as pretensões do TCU (sancionatória e ressarcitória) sujeitam-se ao prazo prescricional de 5 anos previsto na Lei 9.873/1999, considerando, ainda, o sistema prescricional descrito na citada lei, inclusive as causas de suspensão e de interrupção da prescrição, temos os seguintes eventos processuais:
a)	data do pagamento efetuado à Fundação Biótica (termo inicial para contagem dos prazos prescricionais) : 4/10/2010 (peça 4, p. 47 e 75, peça 7, p. 230) ;
b)	Relatório de Demandas Externas da CGU, de 15/12/2011 (peça 5, p. 205-237) , que apurou as irregularidades constatadas na fiscalização realizada para apurar as denúncias veiculadas;
	c) 	autorização da tomada de contas especial: em 24/10/2014 (peça 6, p. 127) ;
	d)	Relatório de tomada de contas especial, de 27/8/2018 (peça 9, p. 3-48) , em que os fatos ficaram devidamente circunstanciados, apurado o débito e identificado aos responsáveis;
	e)	data de autuação da tomada de contas especial pela Secex-TCE: 1º/9/2019;
	f)	despacho do titular da Secex-TCE autorizando a realização das citações propostas: 14/6/2020 (peça 15) .
25.2.11	Analisando-se a sequência de eventos processuais enumerados no item anterior, os quais teriam o condão de interromper a prescrição da ação punitiva desta Corte no entender do STF, observa-se que não transcorreu o prazo prescricional de 5 (cinco) anos entre cada evento processual e o seguinte. Portanto, mesmo levando-se em consideração o entendimento do STF, não teria ocorrido a prescrição da pretensão sancionatória e ressarcitória a cargo do TCU.
25.2.12	Por outro lado, especificamente no que tange à prescrição da pretensão punitiva, verifica-se que o Acórdão 1441/2016-TCU-Plenário, Relator Ministro Benjamin Zymler, que uniformizou a jurisprudência acerca dessa questão, subordinou tal prescrição ao prazo prescricional geral indicado no art. 205, do Código Civil, que é de dez anos, contado da data de ocorrência da irregularidade sancionada, nos termos do art. 189, do Código Civil, sendo este prazo interrompido pelo ato que ordenar a citação, a audiência ou a oitiva do responsável.
25.2.13	No caso em exame, não ocorreu a prescrição da pretensão punitiva, uma vez que a irregularidade sancionada ocorreu em 4/10/2010 e o ato de ordenação da citação ocorreu em 14/6/2020 (peça 15) .
25.2.14	 Assim, considerando que o TCU ainda não se pronunciou sobre os efeitos do julgamento de mérito da referida decisão do STF em relação às pretensões de ressarcimento ao erário veiculadas por meio dos processos de tomada de contas especiais, por cautela, deve-se adotar a orientação da Corte de Contas, na pendência de julgamento do RE 636.886, mesmo reconhecida sua repercussão geral, no sentido de que a matéria ali tratada alcançaria tão somente a fase judicial de cobrança do título extrajudicial, não atingindo os processos de controle externo, conforme excertos abaixo:
'A suspensão pelo STF das demandas nas quais esteja em questão a prescritibilidade da pretensão de ressarcimento ao erário com base em decisão de tribunal de contas (RE 636.886/STF) alcança tão somente a fase judicial de cobrança do título extrajudicial, não atingindo os processos de controle externo em trâmite. Até julgamento definitivo em contrário pelo STF, permanece o entendimento do TCU acerca da imprescritibilidade das pretensões de ressarcimento decorrentes de tomadas de contas especiais.' (Acórdão 1267/2019-TCU-Plenário, Relator: Min. Aroldo Cedraz) .
'A suspensão pelo STF das demandas nas quais esteja em questão a prescritibilidade da pretensão de ressarcimento ao erário com base em decisão de tribunal de contas (RE 636.886/STF) alcança tão somente a fase judicial de cobrança do título extrajudicial, não atingindo os processos de controle externo em trâmite. Até julgamento definitivo em contrário pelo STF, permanecem imprescritíveis as pretensões de ressarcimento decorrentes de tomadas de contas especiais.' (Acórdão 7930/2018-TCU-Segunda Câmara, Relatora: Min. Ana Arraes) .
25.2.15	A respeito da decadência, especificamente, a jurisprudência desta Corte de Contas é no sentido de que não incide a decadência aos processos de competência constitucional de controle externo (Acórdão 911/2009-TCU-Primeira Câmara, Relator Ministro Vinicios Vilaça, 1614/2010-1ª Câmara, Relator Ministro José Múcio Monteiro, 2900/2014-Plenário, Relator Ministro-Substituto Marcos Bemquerer, 3361/2013-Plenário, Relator Ministro Raimundo Carreiro) .
25.2.16	Sobre a alegação de que mesmo não havendo previsão legal de decadência com relação aos processos de competência do Tribunal, mas o caso sob análise se enquadra na jurisprudência do Superior Tribunal de Justiça, porque na instrução de peça 13 foi consignada a presunção de dano, convém esclarecer que o termo 'presunção' é corriqueiramente utilizado nas instruções técnicas do TCU, em razão do disposto no art. 70, parágrafo único, da CF/88, e do art. 93 do Decreto-Lei 200/1967, dos quais se depreende que o ônus da comprovação da boa e regular aplicação dos recursos é do gestor dos recursos públicos federais. Deste modo, se ele se omite no dever de prestar contas ou não comprova que utilizou os recursos de forma regular, presume-se que ocorreu dano ao erário, até que, na fase de alegações de defesa, o gestor prove o contrário. Portanto, a utilização do termo 'presunção' não trata de meras suposições sem base fática ou jurídica.
25.2.17	Some-se ao discorrido no parágrafo anterior, a premissa de que ninguém pode ser julgado e condenado sem que seja franqueado a ele o direito ao contraditório e à ampla defesa, corolário do princípio da inocência, portanto, mais uma razão para na análise preliminar utilizar o termo 'presunção'. 
25.2.18	No presente caso, a entidade parceira (Prefeitura Municipal de Dourados/MS) firmou o plano de implementação em comento com o MTE, com vistas a qualificar social e profissionalmente 2000 jovens, e inserir, no mínimo, 30% no mercado do trabalho, e comprovou que cumpriu apenas parcialmente o ajuste (328 jovens) , quando a ela incumbia comprovar a execução integralmente de todos os itens previstos no plano de aplicação. Os arts. 12, inciso I, 16, § 2º, da Lei 8.443/1992 assim versam:
'Art. 12. Verificada irregularidade nas contas, o Relator ou o Tribunal:
I - definirá a responsabilidade individual ou solidária pelo ato de gestão inquinado; (destaque não consta do original) 
§ 2° Nas hipóteses do inciso III, alíneas c e d deste artigo, o Tribunal, ao julgar irregulares as contas, fixará a responsabilidade solidária:
a) do agente público que praticou o ato irregular, e
b) do terceiro que, como contratante ou parte interessada na prática do mesmo ato, de qualquer modo haja concorrido para o cometimento do dano apurado. (destaque não consta do original) .'
25.2.19	Neste contexto e dos dispositivos acima transcritos, a Fundação Biótica foi incluída no polo passivo, na qualidade de contratada da entidade parceira, por não ter cumprido integralmente a Cláusula Quinta do Contrato 261/2010/DL/PMD, como 'terceiro que, como contratante ou parte interessada na prática do mesmo ato, de qualquer modo haja concorrido para o cometimento do dano apurado'. Assim, considerando que ela foi contratada para capacitar 2000 alunos e comprovou apenas 328, contribuiu para o dano ao erário, tendo em vista que recebeu R$ 1.244.250,00 (45% do valor total do contrato) , e o percentual atingido foi de apenas 16,40%, revelando o descumprimento parcial do contrato, justificando, assim, a sua responsabilidade solidária.
25.2.20	Deste modo, a preliminar de decadência não deve ser acatada.
26.	Argumento 3: esclarecimentos fáticos e jurídicos preliminares (peça 47, p. 9-10) 
26.1	Descrição: a defesa argui que a irregularidade relativa à comprovação de capacitação de apenas 328 jovens decorreu da conjugação de 9 (nove) irregularidades apontadas pela Controladoria-Geral da União e pela Prefeitura de Dourados/MS, que não passam de meras ilações não comprovadas e, ainda, que parte delas não ocorreu, e a outra parte foi perpetrada exclusivamente por agentes públicos da referida prefeitura.
26.1.1 Assim, mostra-se necessário restituir a verdade dos fatos, especialmente quanto ao arcabouço normativo aplicável ao Projovem Trabalhador - Juventude Cidadã. 
26.2	Análise: os argumentos cingiram-se a negar as irregularidades constatadas pela CGU e Prefeitura Municipal de Dourados/MS, bem como a responsabilidade da Fundação Biótica, sem, contudo, demonstrar os elementos probatórios das afirmações. Deste modo, as alegações de defesa não merecem ser acolhidas.
27.	Argumento 4: da ação anulatória cominada com cobrança e pedido de ressarcimento dos prejuízos sofridos pela Fundação (peça 47, p. 10-11) 
27.1	Descrição: a defesa assinala que após encerrada a execução do objeto contratado, e os cursos de qualificação devidamente fiscalizados, com sua efetiva prestação e entrega da documentação necessária ao recebimento da contraprestação financeira, o Contrato 261/2010/PL/PMD foi rescindindo pela Prefeitura Municipal de Dourados, que não pagou as três últimas parcelas devidas, muito menos os dispêndios realizados para a prestação dos serviços.
27.1.1	Em razão do exposto acima, a Fundação ajuizou em 2/5/2012 a ação anulatória conjugada com pedido de cobrança e de ressarcimento dos prejuízos sofridos na prestação de serviços, processo 0803625-76.2012.8.12.0002, o qual tramitou na 6ª Vara Cível da Comarca de Dourados/MS. Adiciona que na referida ação judicial foram produzidas diversas provas [inclusive perícia], relativamente ao objeto contratado, quanto às supostas irregularidades e fraudes apontadas no Relatório de Ação de Controle 20114307 da Controladoria Geral da União.
27.1.2	Assinala que a perícia foi claríssima no sentido de que as irregularidades e fraudes apontadas não passam de meras ilações, uma vez que o serviço foi efetivamente executado pela Fundação. Neste sentido, as provas serão reproduzidas e apontadas nesta assentada, de modo a afastar pontualmente cada uma das supostas irregularidades e fraudes, demonstrando a legítima atuação da Fundação na execução do Projovem Trabalhador - Juventude Cidadã.
27.2	Análise: no Laudo Pericial mencionado pela defesa (peça 53) , não há afirmação categórica de que a Fundação Biótica logrou comprovar a capacitação dos 2000 alunos; existem diversos quesitos em que o perito afirma que a resposta está prejudicada, em razão de falta de elementos probatórios que permitam formar convicção sobre o tema ali abordado, a exemplo [da pergunta] 'quantos jovens efetiva e comprovadamente frequentaram os cursos de qualificação social e profissional?'. 
27.2.1	Registre-se que os quesitos que tiveram respostas positivas no referido laudo basearam-se em documentação fornecida pela entidade parceira, boa parte dela não fidedigna [segundo a CGU]. A tomada de contas especial foi instaurada em face das irregularidades demonstradas no subitem 29.1.1 da instrução de peça 13, e não por que não foram ofertados cursos de qualificação e inseridos jovens no mercado de trabalho; assim, mesmo havendo informações da entidade parceira de que os cursos foram realizados e a carga horária, cumprida, fornecido material didático, lanche, vale transporte e auxílio financeiro, não significa que foi atingida a meta de qualificação aceitável pela Portaria MTE 991/2008 de, no mínimo, 90%, como cumprimento integral (item 7, do Termo de Referência) .
27.2.2	Além disso, o laudo pericial, ainda que elaborado por instituição pública, não vincula o julgador na formação do seu convencimento, consoante jurisprudência do TCU (Acórdão 2513/2015-TCU-Plenário, Relator Ministro Benjamin Zymler) . O laudo técnico particular que [demonstre] a realização do objeto pactuado não se presta a comprovar a origem dos recursos aplicados para fins de estabelecimento do nexo de causalidade (Acórdão 3605/2015-TCU-Primeira Câmara, Relator Ministro Bruno Dantas) . No presente caso, conforme mencionado, o laudo pericial foi [inconclusivo] em quesitos primordiais. Além disso, [foi] baseado em documentos em sua maioria produzidos pela entidade executora do pacto, os quais foram levados em consideração na análise documental da CGU, [mas] não se mostraram suficientes para comprovar o cumprimento integral do ajuste, em face das graves irregularidades constatadas pelo Controle Interno.
27.2.3	A respeito da ação anulatória cominada com cobrança e pedido de ressarcimento dos prejuízos sofridos na prestação de serviços, em razão de a Prefeitura Municipal de Dourados não ter pago o restante do valor contratado, não foram acostados aos autos comprovantes de que a justiça reconheceu o seu direito e determinou o pagamento (v. peça 61) . Além disso, a querela não se insere dentre as competências do Tribunal, deve ser resolvida entre contratante e contratada. Desse modo, as alegações de defesa não devem ser acatadas.
28.	Argumento 5: o objeto do Contrato 261/2010/PL/PMD. A obrigação de inserção de ao menos 30% (trinta por cento) dos jovens no mercado de trabalho (peça 47, p. 11-13) 
28.1	Descrição: a defesa assinala que, conforme os arts. 5º, I e II, e 10, V, da ida] Portaria MTE 991/2008, a obrigação de inserir os jovens do mercado de trabalho incumbia exclusivamente à Prefeitura Municipal de Dourados/MS, e não à Fundação.
28.1.1	Na sequência, aduz que, [pelo] princípio da legalidade administrativa, é ilegítima a previsão da Cláusula 05.10.01, que transfere à Fundação a obrigação da prefeitura de inserir os jovens no mercado de trabalho. Afirma que a meta não é objeto do contrato e não se insere no rol de atribuições assumidas pela Fundação, pois, suas obrigações são todas de 'meio' e não de 'fim', consistindo na prestação de serviços educacionais, que eram os cursos profissionalizantes e de cunho social, os quais foram efetiva e regularmente realizados pela Fundação.
28.1.2	Na sua concepção, a Cláusula 01.01 do Contrato 261/2010/PL/PMD deixa claro que, na realização dos serviços de qualificação social e profissional para 2000 jovens, competia à Fundação pagar instrutores e encargos, material pedagógico, lanche e transporte. Ressalta ainda que, nos termos da cláusula 05.01, o Projovem Trabalhador - Juventude Cidadã tinha uma carga horária de 350 horas/aula, das quais 100 horas/aula de qualificação social e 250 horas/aula de qualificação profissional, com 15 horas por semana; as cláusulas 05.02 e 05.03 estabelecem precisamente os serviços que deveriam ser executados. Em conjugação com [elas], a Cláusula 03.01 estabelece que o pagamento pelos serviços prestados seria feito em seis parcelas vinculadas aos documentos comprobatórios ali identificados. 
28.1.4	Das seis parcelas estabelecidas, foram pagas três, após visitas locais e verificação de documentos e processos, conforme atestado pelo Ofício 469/2010/PMD/SEMAS (doc. 07) . Neste contexto, embora a Controladoria Geral da União e a Prefeitura Municipal de Dourados tenham confirmado uma série de supostas irregularidades e fraudes, todas elas relacionadas à inscrição dos jovens no programa ou inserção dos alunos no mercado de trabalho, na verdade, a fiscalização in loco e contemporânea à execução do programa constatou a efetiva prestação dos serviços pela Fundação.
28.1.5	Conclui afirmando que a premissa de que a Fundação assumiu obrigações 'de meio' é relevantíssima, porquanto a Fundação não é responsável pela ausência de comprovação da meta de inserção dos jovens do mercado de trabalho, e sim a Prefeitura Municipal de Dourado/MS, tendo em vista que à Fundação competia ministrar os cursos profissionalizantes, os quais foram por ela efetivamente e comprovadamente ministrados, conforme constatado pela fiscalização in loco e contemporânea à prestação dos serviços.
28.2	Análise: o Plano de Implementação Projovem Trabalhador - Juventude Cidadã, Processo MTE nº 46958.001181/2009-20, celebrado com a Prefeitura Municipal de Dourados/MS (entidade parceira) teve como objeto a qualificação social de profissional de 2000 jovens, e a inserção de, no mínimo, 30% dos jovens no mundo do trabalho (peça 2, p. 96-98) . Para execução do referido ajuste, foi prevista a quantia de R$ 3.179.730,00, dos quais R$ 2.861.755,00 a cargo do MTE. Deste valor, R$ 2.765.000,00 foram destinados à contratação de entidade especializada para a prestação dos serviços de qualificação (mesma peça, p. 102) .
28.2.1	De acordo com o plano de aplicação, as despesas previstas para a realização do Projovem foram divididas em duas categorias: despesas de qualificação e despesas de gestão e apoio. As despesas com qualificação a cargo da entidade contratada, conforme o sobredito plano de aplicação, são as inerentes ao pagamento de instrutores e encargo, material pedagógico, lanche de transporte (peça 2, p. 102) .
28.2.2	As despesas de gestão e apoio são constituídas pelos itens: diárias; passagens no país; material de consumo (expediente e higienização) ; serviços de terceiros-pessoa física (coordenador pedagógico e assistente pedagógico, ambos de inserção de monitoramento) ;  serviços de terceiros-pessoa jurídica (serviços de divulgação - banner, folders, jornais, filipetas, etiquetas e boletim informativo etc) ; kit estudantil - mochila, caderno e estojo completo (lápis, borracha e caneta) ; confecção de duas camisetas; seguro de vida para os jovens; eventos (feiras, fóruns e encontro técnico) , peça 2, p. 102.
28.2.3	Para a execução do Projovem - Juventude Cidadã (serviços de qualificação) , a Prefeitura Municipal de Dourados/MS firmou o Contrato 261/2010/DL/PMD, no valor de R$ 2.765.000,00, com a Fundação Biótica (peça 52) . No item 05.10, subitem 05.10.01, do referido contrato, ficou estabelecido que a entidade executora das ações de qualificação social e profissional do Projovem seria responsável pela inserção de, no mínimo, 30% dos jovens no mundo do trabalho (mesma peça, p. 6) .
28.2.4	Conforme delineado acima, verifica-se que, ao contrário do que afirma a defesa, os serviços de qualificação (atividade fim) ficaram a cargo da entidade executora, no caso, a Fundação Biótica, e os serviços de gestão e apoio (atividade meio) ficaram a cargo da Prefeitura Municipal de Dourado/MS. 
28.2.5	Com efeito, a obrigação de executar o plano de implementação é da entidade parceira. Contudo, ela pode prestar os serviços de qualificação social e profissional diretamente, contratando os instrutores e demais itens previstos no plano de trabalho/aplicação, ou contratar uma entidade/empresa para realizar as ações necessárias à qualificação dos jovens. Não existe nenhuma vedação legal para que isto ocorra na forma desenhada, como se depreende do disposto no inciso XIV do art. 10 da Portaria MTE 991/2008. 
28.2.6	No exame das cláusulas contratuais, observa-se que as atribuições da entidade executora não se limitaram às ações de qualificação e inserção dos jovens no mundo do trabalho, incluem-se também as de selecionar os jovens, respeitando o público-alvo e demais parâmetros estabelecidos pelo MTE, preparar o material pedagógico e psicológico e cadastrar os jovens no sistema Sinprojovem (subitem 05.08) . 
28.2.7	Assim, não há qualquer ilegalidade na cláusula contratual que prevê a obrigatoriedade de a entidade executora inserir os jovens no mercado de trabalho. Além disso, ao celebrar o contrato, referida entidade concordou com os termos. Não pode, agora, alegar, que a cláusula é ilegal.
28.2.8	O exposto acima refuta o argumento da defesa de que as atribuições da entidade executora se restringiram aos serviços relativos à área meio, e de que é ilegal a cláusula que estabeleceu a sua responsabilidade pela inserção dos jovens no mercado de trabalho. Portanto, deve ser rejeitado.
29.	Argumento 6: dispêndios sponte (sic) própria da Fundação para a consecução do 'Projovem Trabalhador - Juventude Cidadã' (peça 47, p. 13-14) 
29.1	Descrição: a entidade executora argumenta que suportou prejuízos concernentes a diversos desembolsos na consecução do Projovem Trabalhador - Juventude Cidadã, por conta do Contrato 261/2010/PL/PMD, ou seja, 'antes de receber qualquer pagamento, ela tirou do próprio bolso as importâncias necessárias à prestação dos serviços', os quais nunca foram ressarcidos.
29.1.1	Segundo ela, os gastos com professores, material pedagógico, lanche e transporte de 2000 alunos foram por ela individualmente suportados, como comprova o laudo pericial (doc. 5, especialmente as respostas viii, ix, x, xi e xii) , assim como os relatórios contábeis (doc. 8) e o relatório de supervisão (doc. 9) . 
29.1.2	Ressalta que o contrato prevê que, mesmo na hipótese de rescisão, a Fundação faria jus ao ressarcimento. Contudo, nunca foi ressarcida pela Prefeitura Municipal de Dourados/MS ou pelo MTE.
29.2	Análise: os itens do laudo pericial mencionados pela defesa dizem respeito aos seguintes quesitos:
'viii - é possível afirmar que todos os cursos foram ministrados? A carga horária e o conteúdo foram ministrados em sua plenitude? Na resposta, o perito afirma que sim;
ix - os instrutores foram contratados, pagos e ministraram as aulas? O perito afirma que com base nos documentos do processo, a resposta é positiva;
x - era fornecido lanche e transporte diariamente? Isso foi verificado e atestado pelos órgãos de controle e fiscalização durante a execução do contrato? A resposta do perito é no sentido que foi;
xi - o relatório de fiscalização in loco expedido pelo MTE indica o cumprimento das obrigações de incumbência da requerente? e aquelas de atribuição da Prefeitura de Dourados? A resposta é de que é verdadeira com relação à requerente e negativa quanto à prefeitura;
xii - o ofício 469/2010 depõe contra a requerente? Ele indica que a requerente estava cumprindo com as atribuições que contratualmente lhe incumbia?  A resposta é de que o referido ofício em nada depõe contra a requerente, com indicativos de cumprimento das obrigações da contratada.'
29.2.1	Em primeiro lugar, os quesitos acima foram feitos pela requerente, portanto direcionados para que as respostas lhe favorecessem. Além disso, as informações constantes do referido laudo pericial tiveram como fonte as informações prestadas pela Fundação Biótica e pela Prefeitura Municipal de Dourados [durante] a gestão dos [agentes] arrolados no presente processo, as quais são contraditas pela fiscalização efetuada pela CGU e pela gestão sucessora do referido ente federado. Além disso, ele não é conclusivo quanto ao cumprimento integral do objeto contratado. Conforme mencionado anteriormente, o perito considerou prejudicada a informação quanto à quantidade de jovens que frequentaram os cursos, em razão da dúvida quanto à veracidade da assinatura dos alunos nas listas de frequência. O mesmo ocorreu com relação aos alunos [que] afirmaram ter voluntariamente aberto firma individual como MEI (peça 53) .
29.2.2	O fato de haver comprovação de realização de despesas pela entidade executora não significa que os valores foram integralmente [revertidos] às ações de qualificação. Há a necessidade de os pagamentos estarem suportados por elementos probatórios da execução física e do nexo causal entre as despesas, os saques efetuados na conta corrente e a referida meta. No presente caso, somente foi possível atestar a capacitação de 328 jovens, em razão das irregularidades demonstradas no subitem 29.1.1 da instrução de peça 13.
29.2.3	Apesar de, no Ofício 469/2010/PMD/SEMAS, de 13/9/2010 (peça 55) e nos relatórios de acompanhamento elaborados pela entidade parceira (peça 58) , constar que cursos estavam sendo executados e lanches e transportes fornecidos, a equipe de supervisão e acompanhamento da entidade parceira relatou que ficou impossibilitada de visitar algumas localidades de realização dos cursos por falta de veículo para transportá-la (peça 58, p. 15) , bem como dificuldade de acesso a documentos e informações para averiguação dos acontecimentos em sala de aula e frequência de alunos, e que foram impedidos de desenvolver suas atribuições laborais (peça 58, p. 32-33) .
29.2.4	Repise-se que o caso sob análise não se trata de não realização dos cursos e fornecimento de lanches e disponibilização de transporte, mas [de não comprovação] do atingimento integral do objeto pactuado.
29.2.5	O Relatório de Vistoria in loco 103/2010-CGCC/SPPE/MTE, realizada no período de 13 a 17/12/2010, informa que o material de higienização e os banners encontrados nos locais onde os cursos estavam sendo realizados foram adquiridos pela Fundação Biótica e não pela Prefeitura Municipal de Dourados/MS (peça 3, p. 102-106) . De acordo com o plano de aplicação, foi previsto R$ 15.000,00 para o primeiro item, com recursos de contrapartida, e R$ 45.000,00 para os serviços de divulgação, incluindo a confecção de banner, dos quais apenas R$ 5.000,00 seriam repassados pelo MTE.
29.2.6	Após a expiração do prazo de vigência do plano de implementação, a Coordenação-Geral de Contratos e Convênios - CGCC realizou nova visita in loco, conforme Relatório de Supervisão 39/2013-CGCC/SPPE/MTE (peça 6, p. 54-62) , no qual está consignado que, do valor previsto no plano de aplicação, foram comprovadas despesas no valor de R$ 4.163,15 com material de higienização, com recursos da contrapartida, e não foram encontrados gastos com serviços de divulgação, conforme quadro visto à página 58 da mesma peça.
29.2.7	Como pode ser observado do disposto nos dois últimos subitens, a hipótese de a Fundação Biótica ter algum crédito contra a Prefeitura de Dourados/MS (entidade parceira) não tem relação com os recursos federais, portanto não existe valor a ser abatido do débito apurado na presente tomada de contas especial. Assim, trata-se de uma questão que deve ser resolvida entre contratante e contratada, no âmbito do direito privado.
29.2.8	Com efeito, a contratante deve pagar pela contraprestação em serviços, mesmo no caso de rescisão de contrato, sob pena de enriquecimento sem causa.  Contudo, o pagamento deve ser proporcional aos serviços efetivamente prestados e comprovados. Neste contexto, a contratante pagou à contratada o valor de R$ 1.244.250,00 (45% do valor contratado) , e somente foi possível atestar a capacitação de 328 jovens (16,4%) . Portanto, desproporcional ao valor pago, sendo devida a importância de R$ 790.790,00.
29.2.9	Pelas razões acima expostas, as alegações de defesa não devem ser acatadas, persistindo o valor de R$ 790.790,00 a ser devolvido aos cofres da União.
30.	Argumento 7: constatação, pelos órgãos de fiscalização, da regularidade no cumprimento do objeto do Contrato 261/2010/PL/PMD (peça 47, p. 14-16) 
30.	Descrição: a defesa argumenta que durante a execução do contrato, pelo menos quatro órgãos desvinculados e independentes entre si (MTE, Secretaria Municipal de Assistência Social, Prefeitura Municipal de Dourados/MS e Ministério Público Federal) reconheceram que os serviços estavam sendo regularmente executados, não existindo nada que desabonasse a prestação de serviços ou indicasse qualquer irregularidade no cumprimento do contrato, muito pelo contrário.
30.1.1	Neste contexto, suscita os relatórios de acompanhamento feitos pela equipe de coordenadores e assistentes pedagógicos (doc. 10) durante o período de execução do contrato. Acrescenta que os documentos que atestaram a efetiva realização dos serviços foram produzidos contemporaneamente à execução do contrato, ao passo que os trabalhos da CGU e da Prefeitura Municipal de Dourados/MS, que apontou as irregularidades motivadoras da instauração da TCE, foram realizados após a conclusão do serviço e expiração do prazo de vigência do contrato. 
30.1.2	[A] Ação de Controle 20114307 da Controladoria Geral da União ocorreu entre 17/10 a 15/12/2011, muito depois de concluída a prestação de serviços. Do mesmo modo, os relatórios da Prefeitura Municipal de Dourados/MS foram produzidos quando houve a troca de comando do Município e da SEMAS.
30.1.3	Ressalta que as declarações das testemunhas ouvidas na audiência de instrução e julgamento no processo 0803625-76.2012.8.0002, em 10 de maio de 2019 (doc. 11) , e a perícia judicial realizada, especialmente as respostas aos quesitos iv a xiv (doc. 5) , corroboram as afirmações da Fundação Biótica quanto ao cumprimento do contrato.
30.1.4	A partir dos argumentos sintetizados acima, afirma que caem por terra as constatações da CGU no relatório de ação de controle mencionado acima; a 'arguição de um sem número de supostas irregularidades, infundadas e completamente desconectadas das exigências contratuais, acaba por reforçar a ideia de que a Fundação cumpriu o que lhe incumbia'.
30.2	Análise: a defesa não enfrenta o cerne das irregularidades constatadas pela CGU e pela Prefeitura Municipal na prestação de contas, enumeradas no subitem 29.1.1 da instrução de peça 13. Tão somente insiste em afirmar que cumpriu regularmente as obrigações contratuais e que as inconsistências apontadas pelos sobreditos entes não têm relação com as atribuições decorrentes do contrato.
30.2.1	O laudo pericial, conforme já mencionado, não foi conclusivo, porque a falta das listas de frequência originais impediu que o perito procedesse ao exame grafotécnico, o qual permitiria apurar a fraude nas assinaturas. 
30.2.2	Sobre as testemunhas (peça 59) , verifica-se que foram colhidos quatro depoimentos. Uma das testemunhas afirma que os alunos presentes assinavam pelos colegas faltantes, e ela confrontava a lista com os presentes e colocava falta ao lado do nome aluno ausente, mas não sabia se os outros instrutores adotavam o mesmo procedimento. Informou ainda que não existia monitoramento de frequência pelo município onde ele lecionava (peça 59, p. 4) . Outra testemunha não soube precisar a quantidade de alunos inscritos, bem como informou que tinha alunos em todas as salas, mas não estavam cheias (p. 6) . Outra testemunha informou que havia constatado que, de treze alunos selecionados para a amostragem, onze não tinham frequentado o curso, bem como havia um relatório final dos coordenadores do programa que apontava indícios de algumas irregularidades, dentre elas, a falta de documentação de 583 alunos e, ainda, lembrava que, à época, a Fundação forneceu documentação de 483 alunos, sendo que a maior parte dos documentos se tratava de segunda via de CPF emitida pela internet; em razão disso,  foi aberto processo administrativo e enviada carta para os dois mil alunos inscritos, assim como feita divulgação pelos meios de comunicação, a exemplo de rádio. Compareceram 1400 alunos aproximadamente nos CRAS. Desses aproximadamente 320 declararam que cursaram, outros cursaram e não concluíram e a grande maioria informou que não tinha feito a inscrição, entre outras informações que corroboram os achados da CGU (p. 7-8) .
30.2.3	Como pode ser visto, os documentos mencionados pela defesa não se prestam a atestar o cumprimento integral do objeto contratado, motivo pelo qual as alegações de defesa não devem ser acatadas.
31.	Argumento 8: A suposta ausência de documentos pessoais dos jovens. Laudo pericial produzido pelo juízo (peça 47, p. 16-18) 
31.1	Descrição: a defesa afirma que a primeira irregularidade elencada no subitem 29.1.1 da instrução de peça 13, a suposta ausência de documentos pessoais dos jovens, restou superada em favor da Fundação na prova pericial no bojo do processo n. 0803625-76.2012.8.12.0002, conforme item vi. Segundo ele, o perito examinou 230 fichas de inscrição por amostragem, e não encontrou sequer um documento pessoal faltante, tanto que não apontou nada nesse sentido.
31.1.1	Assinala que eventuais lapsos administrativos podem até ter ocorrido, por extravio de alguns documentos, ou por qualquer motivo os documentos podem ter deixado de ser fornecidos pelos próprios alunos, o que é esperado dentro da normalidade, em um universo de 2000 jovens. Contudo, [não é razoável] atribuir a tais eventualidades o 'timbre de fraude, ou dizer que delas decorre o descumprimento de deveres contratuais'. Neste contexto, segundo a defesa, merece destaque o depoimento da testemunha Ivani Euvira da Rocha, que esclareceu que as inscrições dos jovens eram feitas manualmente por ela, juntamente com outras duas professoras, e pelos funcionários dos CRAS, todos integrantes do quadro funcional do Município de Dourados e, somente depois de realizadas as inscrições manuais os dados eram enviados à Fundação, que ficava responsável pela a alimentação do Sinprojovem.
31.1.2	Repete que se houve algum lapso envolvendo a obtenção dos documentos pessoais dos jovens inscritos foi culpa exclusiva do Município de Dourados, tendo em vista que a Fundação era responsável apenas pela alimentação dos sistemas, com base nos dados obtidos dos alunos quando da realização das inscrições dos jovens.
31.2	Análise: observa-se que a fonte para a afirmação do perito de que houve 2000 jovens cadastrados e inscritos foi uma planilha apresentada pela Fundação Biótica extraída do Sinprojovem, e não as próprias fichas de inscrição. O fato de existir a planilha não significa que as fichas estão completas, com todos os dados requeridos do jovem.
31.2.1	Apesar de a depoente Ivani Euvira da Rocha prestar as informações mencionadas pela defesa, ela não soube precisar a quantidade de inscrições realizadas e não se recordou de ter recebido documentos dos alunos inscritos. Verifica-se da declaração feita por ela que a inscrição manual do jovens era feita a pedido da Senhora Elair e do Senhor Samir, ambos funcionários da Fundação Biótica (peça 59, p. 6) , como se eles estivessem a serviço da referida Fundação, e não da Prefeitura Municipal de Dourados/MS. Soma-se o fato de o subitem 05.08.01 do Contrato 261/2010/DL/PMD estabelecer que a seleção dos jovens beneficiários pelo Projovem pré-inscritos pela PMD era de responsabilidade da entidade executora contratada pela SEMAS para as ações de qualificação social e profissional - QSP, bem como o cadastro dos jovens selecionados (inciso XI) , peça 52, p. 5-6.
31.2.2	Não se pode, portanto, conceber que o cadastro no sistema fora feito sem os dados completos e documentos pessoais dos jovens, os quais comprovassem que eles, de fato, preenchiam os requisitos do público-alvo exigidos para que eles fossem beneficiados pelo Projovem.
31.2.3	Observa-se que a fiscalização realizada pela CGU ocorreu entre 17/10 e 15/12/2011, e que naquele período não foi apresentada a documentação de 583 alunos matriculados, bem como foram apresentadas fichas de matrículas e folhas de frequência manipuladas e inidôneas (alunos declararam não ter feito inscrição, evidências de que a entidade utilizou os dados de 429 alunos que participaram do MEU AMANHÃ - Programa Primeiro Emprego, curso de qualificação objeto do contrato celebrado entre a Fundação e o Senac/MS em 2008 (peça 5, p. 209-214) . A defesa considera o laudo pericial, de 2017, e os depoimentos das testemunhas, de 2019, mais precisos que o trabalho da CGU, que foi minucioso e feito por técnicos altamente capacitados e com expertise na área, [o que] não se mostra pertinente.
31.2.4	Ademais, conforme já mencionado acima, o laudo pericial não foi conclusivo e parte dos depoimentos das testemunhas confirmam as apurações da CGU. Deste modo, as alegações de defesa não devem ser acatadas.
32.	Argumento 9: a suposta fraude em assinaturas de alunos nas listas de presença, de lanche, de transportes e material didático. Mera ilação. Ausência de comprovação. Extravio das listas de presença pelo Município de Dourados (peça 47, p. 18-20) 
32.1	Descrição: a defesa argumenta que a irregularidade mais relevante atribuída à Fundação foi a suposta existência de várias assinaturas, nas listas de frequência do aluno em sala de aula, de entrega de lanches e material didático e de disponibilização de transporte, não condizentes com a assinatura de outras listas de entrega de material didático, tendo em vista que ela está atrelada a suposta ocorrência de fraude, dada a inserção de assinaturas de alunos que não teriam frequentado os cursos, bem como a ausência de comprovação do cumprimento da totalidade do objeto do contrato.
32.1.1	Em face do disposto acima, afirma que a Fundação tentou exaustivamente realizar a perícia grafotécnica nas listas que entregou ao município de Dourados, a título de comprovação dos serviços prestados e condição para recebimento do pagamento que teria direito. Aduz que a Fundação disponibilizou cópias de todas as listas de presença a dois peritos que atuaram na ação de cobrança (doc. 13) . Não obstante, o perito grafotécnico judicialmente designado esclareceu que as cópias das listas de presença não seriam suficientes para realizar o exame.
32.1.2	Na sequência, aduz que as listas de presença originais foram extraviadas pelo Município de Dourados, tendo em vista que comprovadamente foram encaminhadas pela Fundação, como comprovam os recibos firmados e datados pelos agentes públicos integrantes do quadro funcional do município (doc. 14) . Dessa forma, não cabe à Fundação comprovar a veracidade das listas de frequência, sendo elas presumidamente legítimas. Se houve alguma divergência em assinaturas de alunos, pela experiência na área e conforme restou comprovado por meio de prova testemunhal (doc. 11) , ela se deu pela aposição de assinaturas dos próprios alunos, em nome dos colegas.
32.2.2	Sustenta que caberia à CGU e ao município de Dourados comprovar a alegada fraude nas assinaturas das listas de frequência, sendo gravíssimo atribuir a autoria de tal fraude à Fundação, como justa causa à rescisão do Contrato 261/2010/PL/PMD, retenção dos pagamentos a que ela faz jus pela prestação de serviços e, ainda, imputação de débito pelo TCU.
32.2.3	Acrescenta que é muito mais plausível que a divergência nas assinaturas seja motivada pelo fato de determinados alunos terem assinado a lista de presença pelos seus colegas e, embora a prática seja grave, [pois] configura crime de falsidade ideológica, é comum nas escolas e até mesmo em bancos universitários, por parte de jovens e alunos descompromissados. Tal prática muitas vezes passa desapercebida pelo corpo docente. Isto é exatamente o que comprova o depoimento do Sr. Oldimar Cantu de Pinho (doc. 11) .
32.2.4	Afirma também que não se pode impor o ônus de prova negativa à Fundação, no sentido de que ela teria a obrigação de comprovar a inocorrência de fraudes nas listas de frequência. Do mesmo modo, não se pode presumir a ocorrência de fraudes e menos ainda atribuir a responsabilidade à Fundação, diante de mera constatação de que há divergências de assinaturas cuja causa não foi comprovada. Desta forma, é totalmente irrazoável elevar as mencionadas eventualidades à categoria de fraude ou dizer que decorre do descumprimento de deveres contratuais.
32.	Análise: a impugnação dos gastos superiores aos 328 alunos comprovadamente capacitados não decorreu tão somente dos problemas detectados nas assinaturas nas listas de frequência, mas de um conjunto de impropriedades, inconsistências e irregularidades apontadas no Relatório de Demandas Externas da CGU. Os achados do referido órgão de Controle Interno não decorreram apenas de análise dos documentos fornecidos pela Prefeitura Municipal de Dourados/MS e pela Fundação Biótica, mas também de entrevistas realizadas por telefone, com base na relação de matrículas apresentada pela Fundação Biótica para a comprovação da realização do Projovem.
32.2.1	O trabalho da CGU foi realizado com o objetivo de identificar inscrições fictícias a partir de denúncias dos jovens que, mesmo não tendo participado do Projovem, constavam da lista encaminhada pela Fundação Biótica a título de comprovação da meta de inserção dos jovens no mercado de trabalho, mediante abertura de firmas individuais, a exemplo de cópias das declarações vistas à peça 5, p. 212-214. [Para] melhor compreensão da fraude na inscrição dos jovens, remete-se à leitura das p. 209-211.
32.2.2	O mencionado órgão de Controle Interno segue afirmando que a fraude não se restringiu às inscrições, mas estendeu-se, também, às listas de presença, [nas quais] constam assinaturas de alunos que declararam não terem frequentado o curso. A comparação não se deu entre listas de frequência e de entrega de lanches e de material didático ou do fornecimento de transporte, mas entre as declarações dos alunos que negaram terem se inscrito ou frequentado as aulas e a RG dos jovens (peça 5, p. 214-216) .
32.2.3	Somam-se às inconsistências acima as seguintes consignações feitas pela CGU (peça 5, p. 216-222) :
'Essencial destacar que todas as listas de presença apresentadas pela Prefeitura de Dourados/MS acerca do Projovem não continham assinatura do professor nem do responsável pela entidade. Em grande parte das listas, [no campo do curso apenas havia a inscrição] 'OUTROS', não evidenciando [qual] curso o aluno estava, em tese, presenciando. Ou seja, não há qualquer evidência que estas atividades tenham sequer sido efetuadas no âmbito do Projovem, podendo referir-se a qualquer treinamento realizado pela Fundação Biótica. Ademais, as referidas listas continham em seu cabeçalho o seguinte título 'LISTA DE FREQUÊNCIA, LANCHE, TRANSPORTE E MATERIAL DIDÁTICO', de forma que bastaria a assinatura do aluno para atestar o recebimento desses itens, mesmo que lhes fossem disponibilizados apenas um deles.
Em agravo a esta situação, não fora identificada lista de presença referente à qualificação social dos 2000 alunos, que, segundo pactuado, deveria ter carga horária de 100 horas/aula para cada aluno inscrito.'
32.2.4	Como pode ser observado, o trabalho da CGU não se limitou às listas de frequência e às assinaturas dos alunos nos referidos documentos. Estendeu-se às declarações dos alunos que afirmaram não ter participado dos cursos, documentos pessoais, bem como uma análise da global das listas, com base também na fonte original, que foram os jovens que denunciaram. Ao contrário, o perito se limitou a afirmar a impossibilidade de realizar a perícia, em face da ausência dos documentos originais que, tanto a entidade parceira, quanto a executora, informaram não possuir em seus arquivos. Deste modo, as alegações de defesa não se mostraram aptas as refutar as irregularidades constadas pelo referido órgão de controle.
33.	Argumento 10:   a suposta presença de alunos nas listas da Fundação, mas que não teriam se inscrito, frequentado ou concluído os cursos. Ausência de comprovação. Controle que exacerba a possibilidade material e a razoabilidade (peça 47, p. 21-22) 
33.1	Descrição: a defesa pondera que o fato de o aluno se inscrever [no programa] e constar da lista da Fundação não significa que ele tenha participado do curso, tendo em vista que a participação depende da vontade do jovem e não da vontade da Fundação, a qual não poderia ingressar na residência de cada um dos alunos e obrigá-lo a frequentar o curso e utilizar os demais itens oferecidos pela entidade, porquanto tal controle exacerba a possibilidade material e não é minimamente razoável.
33.1.1 Retoma a tese de que cumpriu com todas as obrigações contratuais, com o fornecimento de lanches, transporte escolar e toda a estrutura necessária à realização dos cursos, que era a parte que incumbia à Fundação, como atesta o Relatório de Supervisão 103/2010-CGCC/SPPE/MTE (doc. 09) . 
33.1.2 Sustenta que não passa de falácia a suposta presença de alunos que constam da lista da Fundação e que não teriam se inscrito, como demonstra o quesito iv formulado pela Fundação nos autos da ação de cobrança e a resposta do perito (doc. 05) , e como se percebe no depoimento da Sra. Ivani Euvira da Rocha (doc. 11) , [de] que o primeiro contato, a 'pré-inscrição', foi realizado exclusivamente por servidores integrantes do quadro funcional do município de Dourados, e somente depois os dados e documentos colhidos pelo município eram entregues à Fundação, que somente providenciava o registro no sistema.
33.1.3	Desta forma, se existe algum responsável pelos problemas apontados pela CGU relacionados aos temas acima, o causador foi o MTE, e não a Fundação.
33.2	Análise: Obviamente, não seria razoável exigir que a entidade executora [obrigasse] os jovens inscritos a assistir as aulas e a usufruir dos demais benefícios ofertados pelo Projovem. A irregularidade não é a falta de frequência de alunos inscritos, mas sim o fato de jovens que constam da lista de inseridos no mercado de trabalho, na modalidade Formas Alternativas Geradoras de Rendas - FAGR, mediante abertura de firmas individuais, declararem à CGU que não se inscreveram, não participaram do curso e não autorizaram a abertura das firmas (peça 5, p. 211-218) . Portanto, a defesa tergiversa.
33.2.1	A tentativa de excluir sua responsabilidade com base nos argumentos de que a pré-inscrição era feita pela Prefeitura Municipal de Dourados e de que a Fundação se restringia ao cadastro do jovem no sistema, [segundo] declaração da servidora do município Ivani Euvira da Rocha e afirmação do perito judicial foi devidamente refutada acima.
33.2.2	A título de reforço, o fato de a Prefeitura Municipal de Dourados ter participado em conjunto com a Fundação Biótica da inscrição e cadastro dos jovens para participarem do programa não a isenta de responsabilidade; no máximo, configuraria corresponsabilidade, tendo em vista que para proceder ao cadastro são necessários dados pessoais completos dos jovens.
33.2.3	O depoimento da servidora Ivani também não serve para isentar de responsabilidade a Fundação, uma vez que ela não soube precisar a quantidade de inscrições realizadas e não se recordava de ter recebido documentos dos alunos inscritos, bem como declarou que ela e os demais funcionários da SEMAS e CRAS faziam as inscrições manuais a pedido da Senhora Elair e do Senhor Samir, ambos funcionários da Fundação Biótica (peça 59, p. 6) .
33.2.4	Ademais, existe ainda a constatação da CGU de que, no período da fiscalização por ela realizada, entre 17/10 e 15/12/2011, não foi apresentada documentação de 583 alunos matriculados, bem como foram apresentadas fichas de matrículas e folhas de frequência manipuladas e inidôneas (alunos declararam não ter feito inscrição, evidências de que a entidade utilizou os dados de 429 alunos que participaram do 'MEU AMANHÃ' - Programa Primeiro Emprego, curso de qualificação objeto do contrato celebrado entre a Fundação com o Senac-MS, em 2008 (peça 5, p. 209-214) . Portanto, os argumentos são inócuos e não se prestam a refutar as irregularidades, devendo ser rejeitados.
34.	Argumento 11: os supostos endereços incompletos ou inexistentes. Lapso administrativo. Culpa exclusiva do Município. Declaração de endereços pelos alunos (peça 47, p. 22-23) 
34.	Descrição: a existência de endereços incompletos dos jovens ou mesmo inexistente decorreu dos frágeis levantamentos efetuados pelo município de Dourados quase um ano após a conclusão dos cursos, com possibilidade de alteração de parcela significativa desses endereços. Adicionalmente, assinala que os endereços cadastrados pela Fundação foram declarados pelos próprios alunos escolhidos pelo município, que tinham baixa renda e escolaridade. Portanto, perfeitamente possível que a incompletude e inexistência de endereços decorra de equívocos dos próprios jovens quando realizaram suas inscrições. Deste modo, inexiste fundamento para imputar responsabilidade à Fundação pela irregularidade apontada.
34.2	Análise: não se trata de jovem não encontrado no endereço declarado na inscrição, [fato que poderia ser justificado por] mudança de endereço, mas de endereços incompletos ou inexistentes. Além disso, a ocorrência não pode ser creditada à pouca escolaridade dos jovens, tendo em vista que no ato da inscrição/cadastro devem ser exigidos os documentos pessoais, incluindo-se o comprovante de endereço. Assim, não é escusável a realização do procedimento apenas com base em informação verbal do pleiteante à vaga no programa.
34.2.1	 A CGU analisou 583 fichas cadastrais dos alunos e observou que tais fichas não estavam [respaldadas] pela documentação pessoal dos alunos, como RG, CPF, comprovante de endereço e carteira de trabalho. Na verdade, a Fundação Biótica apresentou apenas 328 comprovantes da situação cadastral no CPF, documento que pode ser obtido livremente no portal eletrônico da Receita Federal do Brasil (www.receita.fazenda.gov.br)  (peça 5, p. 209-210) .
34.2.2	A respeito da culpa exclusiva do município pelas irregularidades, o tema já foi tratado nesta peça instrutória e devidamente refutado, com fundamento no subitem 05.08.01 e inciso XI do Contrato 261/2010/DL/PMD. Desta forma, as alegações de defesa não merecem ser acolhidas.
 35.	Argumento 11: a suposta 'fraude' na inscrição de alunos como microempreendedores individuais. Mera ilação. Ausência de comprovação no âmbito administrativo e judicial (peça 47, p. 23-26) 
35.1	Descrição: afirma a defesa que a Fundação não inscreveu nenhum jovem como MEI (Microempreendedor Individual) , tendo em vista que não era a sua atribuição, a qual se restringiu a realização dos cursos. Os jovens que desejassem se inscreviam por conta própria.
35.1.1	Na sequência, assinala que a CGU consignou que, dos 256 alunos inseridos no mercado de trabalho por intermédio de abertura de MEI, foram selecionados 44 de forma aleatória. Destes 44, apenas 22 foram efetivamente contactados, tendo todos eles informado que não solicitaram inscrição junto ao CNPJ, tampouco autorizaram a Fundação realizar o procedimento, sendo essa a única constatação da CGU.
35.1.2	Argui que nenhum dos alunos ouvidos pela CGU ou pelo município depôs formalmente e sob o compromisso de dizer a verdade. Do mesmo modo, não existem elementos que assegurem que as pessoas ouvidas eram, efetivamente, os jovens que cursaram o Projovem e se inscreveram ou foram inscritos no CNPJ como MEI, na medida em que não há nos autos evidências de que as oitivas foram reduzidas a termo ou devidamente formalizadas, especialmente porque parte delas foi realizada por telefone.
35.1.3	Acrescenta que não há qualquer elemento que assegure que a abordagem feita pela CGU e pelo município de Dourados não tenha coagido os alunos ouvidos a negarem tudo que lhes foi perguntado, por absoluto receio e desconhecimento do contexto em que estavam sendo inquiridos.
35.1.4	Em seguida, [formula] a seguinte situação:
'O jovem de baixa renda e formação educacional deficitária, público-alvo do 'Projovem Trabalhador-Juventude Cidadã', [que] recebe uma ligação da Controladoria-Geral da União, sem saber o que é isso e é perguntado a respeito de fraudes, por obvio terá receio de dizer que teve qualquer envolvimento com o que quer que seja. De igual modo, terá receio de afirmar o que quer que seja em convocações e visitas com o viés inquisitório a que procedeu o Município de Dourados. A resposta mais provável nessas situações, certamente, será negar tudo que lhe for perguntado.'
35.1.5	Prossegue, afirmando que, contrariamente ao que apontam a CGU e Prefeitura Municipal de Dourados, há relato, em ato administrativo produzido pelo próprio município de Dourados, sem participação ou ingerência da Fundação, de que os jovens afirmaram terem se inscrito como MEI e estavam plenamente satisfeitos com o curso (doc. 10) .
35.1.6	Reitera que não inscreveu nenhum jovem como MEI, muito menos o faria com a intenção de comprovar suposta inserção da meta mínima de 30% dos jovens no mercado de trabalho, tendo em vista que a Fundação sempre entendeu que referida meta não fazia parte de sua obrigação contratual, mas, sim, do Município de Dourados. Deste modo, não haveria razão para fraudar a inscrição de jovens no MEI. Como reforço, afirma que a inserção dos jovens no mundo do trabalho não era condição para receber os pagamentos da contratante, pois ia recebendo à medida que cumpria a carga horária dos serviços de qualificação e apresentava a documentação necessária, consoante Cláusula 03.01, itens I a VI. Portanto, as atribuições da Fundação não tinham nenhuma relação com a referida meta, que não foi pactuada no contrato.
35.1.7	Sustenta, assim, que não resta dúvida de que o objeto do contrato era a prestação de serviços educacionais de qualificação social e profissional, consistentes na realização dos cursos.  Neste contexto, como a meta de inserção não estava inserida dentre as obrigações da Fundação, não faria sentido inscrever quem quer que fosse como MEI, ainda mais sem autorização. Por esta razão, a irregularidade atribuída à Fundação, sem qualquer prova de sua autoria, não guarda qualquer coerência com a realidade, uma vez que a mera oitiva unilateral, aleatória, informal e que sequer foi levada a termo e firmada pelos jovens não serve para comprovar a prática de fraudes atribuída à Fundação.
35.1.8	Finaliza assegurando que uma análise jurídica da questão impede admitir a suposta e não comprovada inscrição de empresários individuais sem autorização dos alunos como motivo apto a desabonar a Fundação no cumprimento do Contrato 261/2010/PL/PMD.
35.2	Análise: a [Fundação] nega que procedeu à inscrição de jovens como microempreendedor individual, até porque não fazia parte de suas obrigações contratuais. 
35.2.1	No relatório de demandas externas, a CGU consignou que (peça 5, p. 225-227) :
'A Fundação Biótica, como forma de comprovar a inserção de 30% dos jovens qualificados pelo Projovem no mercado de trabalho, encaminhou à Prefeitura de Dourados/MS relação contendo nome, CPF e a forma de inserção no mercado de trabalho para determinados alunos. Na relação, constava, para 256 alunos, a informação de que foram inseridos no mercado de trabalho como empreendedores individuais.
Em decorrência dos fatos apontados na denúncia que deu origem a esta fiscalização federal, selecionamos de forma aleatória 44 alunos com o objetivo de verificar se, em algum momento, os alunos autorizaram a Fundação Biótica, em seus nomes, a abrir CNPJ como microempreendedores, visto a abertura ser possível via internet, sem a apresentação de quaisquer documentos pessoais e assinatura de cadastro ou, se tais aberturas foram fraudadas apenas para a comprovação do atingimento das metas previstas no âmbito do Projovem.
Como resultado dessas 44 entrevistas, conseguimos contatar 22 alunos, desses, todos confirmaram não terem solicitado a abertura de CNPJ como microempreendedor, tampouco, autorizaram a Fundação Biótica a fazerem em seus nomes. Como agravante a essa situação, desses 22 alunos, três são ex-alunos do Programa 'MEU AMANHÃ', executado pela Fundação Biótica em conjunto com o SENAC/MS, os quais declararam a termo não terem sequer frequentado o Projovem. (peça 5, p. 225-226) .'
35.2.2	Observa-se da transcrição acima, que foi a Fundação Biótica que encaminhou a relação dos pretensos alunos do Projovem supostamente inseridos no mercado de trabalho, confirmando o que consta da Cláusula 05.10.01 do Contrato 261/2010/DL/PMD, que fazia parte de suas obrigações contratuais inserir os jovens no mercado de trabalho. Deste modo, não restam dúvidas [de] que incumbia a ela, sim, a referida meta. Portanto, ela tinha com o que se preocupar quanto ao atingimento da meta.
35.2.2[a] Importante destacar que a irregularidade sob comento é apenas parte de um conjunto de irregularidades detectadas pela CGU, das quais vale a pena registrar (peça 5, p. 209-221) :
'1) Ausência de comprovação da documentação de 583 alunos matriculados, evidenciando a ausência da participação deles nas atividades do Projovem
A situação se agrava ao identificarmos que, dos 2.000 jovens inscritos, 583 fichas cadastrais de inscrição não estavam suportadas por documentação pessoal comprobatória dos alunos. O referido fato se coaduna com os termos do Ofício 380/2011/SEMAS, emitido pela Secretaria Municipal de Assistência Social de Dourados, no qual são solicitadas justificativas da Fundação Biótica acerca da ausência de documentos nas fichas de inscrição. Vale mencionar que a atuação da Secretaria é posterior às denúncias envolvendo a execução do Projovem no Município de Dourados.
Em 22/08/2011, a Fundação Biótica, após o bloqueio dos recursos do Projovem expedido pelo Ministério Público Federal, Recomendação MPF nº 011/2011, bem como em resposta ao Ofício nº 380/2011/SEMAS, encaminhou o Ofício n° FB 031/2011, anexando, segundo ela, documentação comprobatória para 483 alunos, frente aos 583 inicialmente identificados.
 (...) 
2) Fraude na inscrição de alunos, com a apresentação de fichas de matrículas e folhas de frequência manipuladas e inidôneas
A questão fica esclarecida ao identificarmos que a mesma Fundação Biótica, no exercício de 2008, celebrou com o Serviço Nacional de Aprendizagem Comercial (SENAC/MS) contrato para que este [último] efetuasse a prestação de serviços de qualificação social e de inserção de 540 jovens atendidos pelo Consórcio Social da Juventude de Dourados, denominada 'MEU AMANHÃ', a participarem do Programa Nacional de Estímulo ao Primeiro Emprego, outro Programa do Governo Federal, fato que possibilitou à Fundação Biótica [ter] acesso aos dados desses jovens.
Assim, dos 2.000 alunos inscritos no Projovem, 429 foram alunos do MEU AMANHÃ, ou seja, sinaliza-se que a Fundação Biótica utilizou os dados dos alunos matriculados nos cursos prestados pelo SENAC/MS (Programa Primeiro Emprego) apenas para comprovar [suas] matrículas nas atividades do Projovem, a fim de garantir o cumprimento da meta de 2.000 alunos inscritos, definida nas ações do Projovem, a fim de verificar a efetiva participação destes nas atividades do Projovem, bem como evidenciar a possível duplicidade de matrículas entre as duas atividades, sem a participação destes no Projovem, o que demonstraria a fraude e [o] prejuízo na execução da ação pela Fundação Biótica.'
35.2.3	Ainda sobre informações não fidedignas, a CGU constatou que Thais Ferreira Vicente e Matheus Ferreira Vicente, beneficiários do Projovem, inclusive com seis parcelas do auxílio financeiro, não encontrados na visita in loco ao endereço informado pela referida Fundação no período da inscrição, são filhos de Elair Ferreira dos Santos Vicente, gestora executiva da Fundação Biótica,. Esta situação foi objeto de registro de outra fiscalização realizada pela própria Prefeitura Municipal de Dourados/MS, conforme Ofício 510/2011/SEMAS, de 21/09/2011, na qual solicitava a lista de presença desses dois alunos, os trabalhos feitos em classe, em quais cursos estavam matriculados, e justificativas pela liberação do auxílio financeiro, visto trabalharem na Fundação, tendo inclusive, ministrado aulas. Contudo, até o final do trabalho de campo não houve manifestação da referida fundação.
35.2.4	Como pode ser visto, não resta de dúvidas de que a execução do Projovem Trabalhador - Juventude Cidadã pela Fundação Biótica está eivada de fraudes e irregularidades. 
35.2.5	Sobre o termo 'aleatório' mencionado no relatório da CGU, que, para a defesa enfraqueceria os achados da fiscalização, convém esclarecer que se trata de método científico adotado nas auditorias, técnica utilizada para seleção de amostras estatísticas que valida a evidência, exatamente pelo fato de cada indivíduo ser escolhido completamente ao acaso e cada membro da população ter a mesma probabilidade de ser incluído na amostra, afastando, desta forma, uma análise tendenciosa e parcial (contrário de imparcialidade) . É o que consta das Normas Internacionais das Entidades Fiscalizadoras Superiores - ISSAI e das Normas Brasileiras de Contabilidade Técnica de Auditoria - NBC TA, conforme explicitado a seguir:
'O objetivo do auditor, ao usar a amostragem em auditoria, é proporcionar uma base razoável para o auditor concluir quanto à população da qual a amostra é selecionada.
Amostragem em auditoria é a aplicação de procedimentos de auditoria em menos de 100% dos itens da população relevante para fins de auditoria, de maneira que todas as unidades de amostragem tenham a mesma chance de serem selecionadas para proporcionar uma base razoável que possibilite ao auditor concluir sobre toda a população (ISSAI 1530; ISA/NBC TA 530) '
35.2.6	Sobre as afirmações da defesa de que as informações obtidas pela CGU não merecem crédito porque foram colhidas mediante entrevistas por telefone e não reduzidas a termo assinado pelos entrevistados, tem-se a comentar que, em primeiro lugar, foram apresentadas cópias de declarações de jovens negando ter participado do programa (peça 5, p. 212-214) . Em segundo lugar, o próprio relatório da CGU goza de fé pública, pois elaborado e assinado por servidores públicos, consoante disposto no art. 19, inciso II, da CF/88 e jurisprudência do TCU, a exemplo do Acórdão 2664/2014-TCU-Plenário, Relator Ministro Substituto Augusto Sherman) . Portanto, possui relevante valor probatório.
35.2.7	Quanto à suposição de que os jovens entrevistados possam ter sido coagidos pela CGU, é um absurdo, inaceitável e muito grave, especialmente porque o trabalho de apuração do sobredito órgão de Controle ocorreu no contexto de denúncias feitas por jovens que tiveram o nome envolvido nas fraudes, que ficaram devidamente demonstradas pela CGU, bem como não passa de suposição infundada, pois desprovida de qualquer evidência. As irregularidades apontadas pelo referido órgão não tratam de ilação infundada, como acusa a defesa. Constituem o resultado de um trabalho minucioso, que envolveu análise documental e entrevistas de pessoas listadas pela Fundação como beneficiárias do programa, bem como estão em vista as evidências constantes dos autos. 
35.2.8	A defesa suscita dúvidas quanto [ao fato de] as pessoas entrevistadas terem sido, de fato, relacionadas como beneficiadas pelo Projovem. Ora, não se pode levantar uma suspeita tão grave, na tentativa de desacreditar o trabalho da CGU, sem qualquer elemento comprobatório, baseado apenas em imaginação. Assim, considerando que trabalho do respeitável órgão foi realizado com as informações prestadas pela própria Fundação, e que os relatórios produzidos gozam de fé pública, cabe à Fundação comprovar o que alega.
35.2.9	Pelos motivos acima expostos, as alegações de defesa não merecem ser acatadas.
36.	Argumento 12: a suposta ilegibilidade da documentação encaminhada pela Fundação (peça 47, p. 26-27) 
36.1	Descrição: a Fundação encaminhou corretamente toda a documentação inerente ao cumprimento do contrato, bem como diversos órgãos de fiscalização constataram a efetiva prestação dos serviços. Mesmo que eventuais documentos tenham se tornado ilegíveis, o problema não diz respeito ao descumprimento das obrigações da Fundação nem autoriza presumir que houve danos ao erário.
36.1.1	As irregularidades apontadas são ilações a partir da frágil alegação de que haveria documentos ilegíveis. Considerando todo o conjunto probatório que institui a defesa, são absolutamente irrazoáveis e desproporcionais, devendo ser integralmente rechaçadas.
36.1.2	Por todo o exposto, requer a admissão da presente defesa e [que] sejam acolhidas as preliminares de ausência de pressuposto de procedibilidade e de decadência, com a consequente exclusão da Fundação do polo passivo desta TCE.
36.1.3	No mérito, requer que seja reconhecida a inocorrência das supostas irregularidades e fraudes imputadas à Fundação, bem como a ausência de sua autoria e, por fim, seja atestado o integral e comprovado cumprimento do Contrato 261/2010/DL/PMD, tendo em vista o vasto conjunto probatório carreado aos autos.
36.1.4	Por fim, requer que todas as notificações do presente processo sejam direcionadas ao advogado Glauco Lubacheski de Aguiar, OAB/MS 9129, e-mail: glauco@ambadvogados.adv.br, com escritório na Rua Kioto, 334, Vila Nascente, Campo Grande/MS (Cep: 79.036-340) , telefone (67) 3042-2916.
36.2	Análise: os documentos [apresentados pela defesa] que demonstrariam o cumprimento integral do objeto pactuado são relatórios mensais de acompanhamento dos coordenadores e assistentes pedagógicos (peça 58) , Relatório de Vistoria 103/2010-CGCC/SPPE/MTE (peça 57) , Ofício 469/2010-PMD/SEMAS (peça 55) , laudo pericial (peça 53) , depoimento de testemunhas (peça 59) e certidão do MPF (peça 60) .
36.2.1	Referidos documentos, em sua grande maioria elaborados ainda no período de execução do plano de implementação, atestaram que os cursos estavam sendo realizados, [mas não precisaram o percentual executado]. [A constatação da CGU de] que o objeto pactuado foi atingido apenas parcialmente não é incompatível com as peças técnicas identificadas no subitem anterior, que consignaram a execução dos cursos de qualificação. 
36.2.2	Os relatórios de acompanhamento foram produzidos na gestão dos agentes públicos que tinham todo o interesse em demonstrar a regular execução dos recursos, ao passo que a gestão sucessora envidou esforços para apurar os serviços efetivamente executados, após denúncia de jovens de que não foram beneficiados do programa. Além disso, a equipe de coordenadores e assistentes pedagógicos relatou dificuldade de acesso a documentos e informações para averiguar acontecimentos em sala de aula e frequência dos alunos e que foi impedida de desenvolver o seu trabalho (subitem 29.2.3 - peça 58, p. 32-33) . 
36.2.3	O laudo pericial foi elaborado com base nos documentos identificados no subitem 36.2 acima, enquanto a fiscalização da CGU teve como fonte também os próprios jovens que tiveram os seus nomes envolvidos no programa e afirmaram sequer terem feito a inscrição nele, ou que se inscreveram, mas não frequentaram as aulas, dentre outras irregularidades que reforçam a fraude nos documentos comprobatórios da inscrição e frequência às aulas (peça 5, p. 209-222) . Portanto, não há razões para pôr em dúvida o trabalho minucioso feito pelo referido órgão de Controle. Desta forma, as alegações de defesa não devem ser acatadas, bem como as preliminares de ausência de pressupostos de procedibilidade e de decadência da TCE são improcedentes."
14.	No tocante à Sra. Maria Fátima Silveira de Alencar, o Auditor Federal de Controle Externo - AUFC discorreu sobre a validade de sua citação, sobre a inocorrência da prescrição decenal - uma vez que os pagamentos impugnados foram efetuados em 4, 20 e 28/10/2010, bem como em 21/12/2010 e o ato que ordenou a citação ocorreu 14/6/2020 (peça 15) - e sustentou a completa ausência de elementos de defesa capazes de alterar a conclusão sobre a realização de pagamentos indevidos a que chegou o Controle Interno.
15.	Sobre o pedido do Sr. Eduardo Machado Rocha para ter seu nome excluído do Cadin, o AUFC informou que, nos termos do art. 5º, inciso II, da Decisão Normativa TCU 126/2013, após o julgamento de mérito deste processo será comunicada à Advocacia Geral da União a exclusão de seu nome do Rol de Responsáveis, pelos seguintes motivos listados no subitem 9.a supra.  
16.	Diante da análise acima transcrita, a proposta de encaminhamento formulada pelo Auditor Federal de Controle Externo (peça 68) , que contou com a anuência do escalão dirigente da unidade especializada (peças 69 e 70) , é no sentido de:
excluir do rol de responsáveis o Sr. Eduardo Machado Rocha, prefeito interino de 04/09 a 07/10/2010, e a Sra. Délia Godoy Razuk, prefeita interina de 08/10/2010 a 22/2/2011 e titular na gestão 2017-2020;
considerar revel a Sra. Maria Fátima Silveira de Alencar;  
rejeitar as razões de justificativa e as alegações de defesa da Sra. Itaciana Aparecida Pires Santiago, bem como as alegações de defesa da Fundação Biótica, atual Fundação Agenda Mais Brasil;
julgar irregulares as contas das Sras. Itaciana Aparecida Pires Santiago e Maria Fátima Silveira de Alencar e da Fundação Biótica, atual Fundação Agenda Mais Brasil, com fundamento no disposto no art. 16, III, alíneas b e c, da Lei 8.443/1992, condenando-as ao pagamento das importâncias a seguir especificadas, atualizadas monetariamente e acrescidas dos juros de mora, na forma da lei, fixando-lhes o prazo de quinze dias, para que comprovem, perante o Tribunal, o recolhimento das referidas quantias aos cofres do Tesouro Nacional, nos termos do art. 23, inciso III, alínea a, da citada lei:
	d.1) Itaciana Aparecida Pires Santiago em solidariedade com a Fundação Biótica, atual Fundação Agenda Mais Brasil: 
	Valor (R$) 
	Data 

	790.790,00
	4/10/2010

d.2) Sra. Maria Fátima Silveira de Alencar 
	Valor (R$) 
	Data 

	6.878,60
	20/10/2010

	8.778,00
	28/10/2010

	775,58
	21/12/2010

	4.628,34
	21/12/2010

aplicar a multa prevista no art. 57 da Lei 8.443/1992 individualmente às Sras. Itaciana Aparecida Pires Santiago e Maria Fátima Silveira de Alencar e à Fundação Biótica, atual Fundação Agenda Mais Brasil, e à primeira responsável também a multa prevista no art. 58, inciso II, da mesma lei, fixando-lhes o prazo de quinze dias, a contar da notificação, para que comprovem, perante o Tribunal (art. 214, III, a, do Regimento Interno/TCU) , o recolhimento da dívida atualizada aos cofres do Tesouro Nacional;
autorizar, desde logo, a cobrança judicial das dívidas, caso não atendidas as notificações, nos termos do art. 28 da Lei 8.443/1992;
autorizar também, desde logo, e se requerido, o parcelamento das dívidas em até 36 parcelas, com fundamento no art. 26, da Lei 8.443/1992 c/c o art. 217, §§ 1º e 2º, do Regimento Interno/TCU; 
enviar cópia do Acórdão a ser prolatado à Procuradoria da República no Estado de Mato Grosso do Sul, nos termos do § 3º do art. 16 da Lei 8.443/1992 c/c o § 7º do art. 209 do Regimento Interno/TCU, para adoção das medidas cabíveis, ao Ministério da Economia e aos responsáveis, para ciência; e
encaminhar todas as notificações do presente processo ao advogado da Fundação Agenda Mais Brasil Glauco Lubacheski de Aguiar, OAB/MS 9129, e-mail: glauco@ambadvogados.adv.br, com escritório na Rua Kioto, 334, Vila Nascente, Campo Grande/MS (Cep: 79.036-340) , telefone (67) 3042-2916.
17.	O Ministério Público junto ao TCU, representado pela Procuradora-Geral Cristina Machado da Costa e Silva (peça 71) , manifestou-se de acordo com o encaminhamento sugerido pela Unidade Técnica, tecendo considerações adicionais sobre a inocorrência da prescrição: 
"11.	Aquiescemos, na íntegra, à percuciente análise contida na instrução de mérito (peça 68, p. 9-37) , porém, temos como devido complementar o exame da Unidade Técnica relativamente à questão da prescrição, a qual foi, inclusive, suscitada pela Fundação Biótica (atual Fundação Agenda Mais Brasil) . Isso porque sua conclusão está pautada apenas em relação ao prazo geral quinquenal da Lei nº 9.873/1999, e não abarcou o triênio previsto no § 1º do art. 1º desse diploma legal. Tal dispositivo trata da prescrição intercorrente, caracterizada pela inércia em procedimento administrativo paralisado por mais de três anos, pendente de julgamento ou despacho, sem a prática, nesse interregno, de qualquer ato processual. As consequências legais previstas são o arquivamento dos autos de ofício ou mediante requerimento da parte interessada, sem prejuízo da apuração da responsabilidade funcional decorrente da paralisação, se for o caso.
12.	Nesse sentido, e considerando os marcos interruptivos já consignados pela SecexTCE em sua manifestação (peça 68, p. 17-18) , convém acrescentar a eles os seguintes eventos - entre outros que poderiam ser relacionados, mas que, por desnecessidade e em prol da concisão textual, não serão mencionados -, que igualmente suspendem a contagem do prazo e impedem, assim, a caracterização também da incidência da prescrição intercorrente no presente caso concreto:
- Emissão da Nota Informativa n° 18/CGCC/SPPE/MTE, em 2/1/2012 (peça 9, p. 12) ;
- Emissão da Nota Técnica n° 1050/2014/DPTEJ/SPPE/MTE, de 26/8/2014 (peça 9, p. 17) ;
- Autuação da TCE em 8/10/2015 (peça 9, p. 4) ;
- Emissão da Nota Informativa n° 146/2016/GEPC/SPPE/MTE, de 10/3/2016 (peça 9, p. 22) ;
- Emissão da Nota Informativa n° 1153/2016/DPTEJ/SPPE/MTE, de 30/11/2016 (peça 9, p. 23) ;
- Emissão da Nota técnica n° 219/2017/CGPC/SPPE, de 8/5/2017 (peça 7, p. 195-198) .
13.	Outrossim, em consonância com a SecexTCE, não identificamos, neste caso, a ocorrência de prejuízo à ampla defesa e ao contraditório da Fundação Biótica, inobstante o longo lapso temporal entre o último pagamento irregular (4/10/2010) e sua primeira comunicação no processo (22/2/2021) , no endereço de seu representante legal. A despeito de não ter sido formalmente notificada na fase interna, a entidade foi regularmente citada em 11/9/2020, via edital (peças 32 e 39) , e teve ciência das irregularidades objeto desta TCE desde o início das apurações - veja-se que houve rescisão contratual e devolução do saldo existente na conta, em 2011, bem como a sua própria interposição de recurso contra essa decisão (peça 9, p. 16) , além da entrada, em 2012, com ação anulatória conjugada a pedido de ressarcimento de prejuízos (peças 59 e 61) .
14.	Relativamente às outras alegações de mérito suscitadas pela Fundação Biótica em sua defesa, comungamos da respectiva análise da Unidade Técnica, que refutou todos os argumentos em minuciosa análise (peça 68, p. 12-33) . De igual forma, endossamos as conclusões da SecexTCE quanto à defesa apresentada pela Senhora Itaciana Aparecida Pires Santiago e a conseguinte proposta de não acolhimento (peça 68, p. 9-11) ."
	É o Relatório.

8.1. da Sra. Itaciana Aparecida Pires Santiago: Alziro Arnal Moreno, OAB/MS 7918, e outros;
8.2. do Sr. Eduardo Machado Rocha: André Luiz Borges Netto (OAB/MS 5788) e Lucas Costa da Rosa (OAB/MS 14300); 
8.3. da Fundação Biótica, atual Fundação Agenda Mais Brasil: Glauco Lubacheski de Aguiar (OAB/MS 9129).

Procuradora-Geral Cristina Machado da Costa e Silva.

TOMADA DE CONTAS ESPECIAL. RECURSOS DO PROGRAMA PROJOVEM TRABALHADOR/2009, SUBMODALIDADE JUVENTUDE CIDADÃ, MEDIANTE ADESÃO DO ENTE PÚBLICO PARCEIRO. FALHAS NA SELEÇÃO DO ENTE EXECUTOR. REALIZAÇÃO INDEVIDA DE CHAMAMENTO PÚLICO. HABILITAÇÃO DE INTERESSADA QUE NÃO ATENDEU OS REQUISITOS DO EDITAL. DIRECIONAMENTO. EXECUÇÃO PARCIAL DO OBJETO. NÃO COMPROVAÇÃO DO CUMPRIMENTO DA CARGA HORÁRIA DOS CURSOS DE CAPACITAÇÃO PREVISTA NO PLANO DE IMPLEMENTAÇÃO. PAGAMENTO DE VALOR SUPERIOR AOS SERVIÇOS PRESTADOS. FRAUDE NA INSCRIÇÃO DE ALUNOS E NA COMPROVAÇÃO DA SUA INSERÇÃO NO MERCADO DE TRABALHO. AUSÊNCIA DE COMPROVAÇÃO DA DISTRIBUIÇÃO DE CAMISETAS E DO MATERIAL DE CONSUMO AOS ALUNOS. CITAÇÃO E AUDIÊNCIA. REVELIA DE UMA RESPONSÁVEL. CONTAS IRREGULARES DE DUAS RESPONSÁVEIS E DA ENTIDADE EXECUTORA. DÉBITO E APLICAÇÃO DE MULTA PROPORCIONAL AO DANO CAUSADO AO ERÁRIO.

TOMADA DE CONTAS ESPECIAL (TCE)

Secretaria de Controle Externo de Tomada de Contas Especial - SecexTCE.

Em exame a Tomada de Contas Especial instaurada pela então Secretaria de Políticas Públicas de Emprego do Ministério do Trabalho e Emprego, em razão da inexecução total do Plano de Implementação 46958.001181/2009-20, mediante o qual o Município de Dourados/MS aderiu, em 12/11/2009, ao Programa Nacional de Inclusão de Jovens no Mercado de Trabalho, modalidade Projovem Trabalhador, submodalidade Juventude Cidadã, com o objetivo de "qualificar social-profissionalmente 2000 jovens do Município de Dourados/MS e inserir, no mínimo, 30% no mundo do trabalho", com 350 horas/aula por aluno (100 horas para a qualificação social e 250 para a qualificação profissional) .
2.	O Plano de Implementação 46958.001181/2009-20 vigorou no período de 20/12/2009 a 20/11/2011, com prazo para prestar contas de sessenta dias, e resultou na transferência de R$ 2.861.755,00 ao ente municipal, em três parcelas, no período de 11/02/2010 a 04/05/2011.
3.	Para a execução das ações de qualificação, o Município de Dourados/MS celebrou com a Fundação Biótica o Contrato 261/2010, de 12/07/2010, mediante chamamento público. 
4.	Fiscalização promovida pela Controladoria-Geral da União - CGU, no período de 1º a 17/07/2010 (peça 4, p. 3-25) , detectou a utilização indevida de chamamento público, com consequente caracterização de processo de contratação sem licitação, direcionamento da seleção para a Fundação Biótica, indevidamente habilitada, e alteração da modalidade de contratação, após o início da fiscalização, de chamamento público para dispensa de licitação.
5.	Em função de denúncias de inexecução dos serviços contratados com a Fundação Biótica, o Ministério Público Federal solicitou o bloqueio dos recursos relativos às parcelas restantes do contrato devidas à Fundação Biótica (peça 9, p. 11) .
6.	Por seu turno, a administração municipal subsequente convocou, por meio de carta e divulgação em rádio, os dois mil alunos supostamente inscritos no programa a comparecer ao Centro Regional de Assistência Social, bem como realizou visitas domiciliares. Conforme consta na prestação de contas final do ajuste (peça 4, p. 39-40) , no período de 20/07 a 08/09/2011, foram obtidas as seguintes informações sobre os supostos beneficiados pelo programa:
	a) 253 endereços inexistentes, dos quais 79 supostos alunos dirigiram-se ao CRAS e 174 não compareceram;
	b) 331 cartas retornaram, devido a endereço incompleto ou número inexistente, tendo sido realizado contato telefônico com 69 jovens;
	c) 239 alunos não foram localizados para fins de entrevista, tendo as assistentes sociais declarado que 56 jovens haviam se mudado há menos de um ano e 16 há mais de um ano; 100 estavam com endereços incorretos ou incompletos; em 29 residências não havia ninguém; 26 jovens não estavam no momento da visita; os proprietários de 13 residências informaram que o/a jovem nunca residiu no endereço indicado; e
	d) dentre os que se manifestaram, 163 declararam que não se inscreveram nem cursaram o Projovem; 75 se inscreveram, porém não cursaram Projovem; 328 cursaram o Projovem e 98 não concluíram os cursos.
7. 	Diante dessas constatações, a administração municipal devolveu ao então MTE os recursos encontrados na conta corrente específica em 21/12/2011 (peça 4, p. 114-125) , e não pagou o saldo final do contrato celebrado com a Fundação Biótica.
8.	A contratada ajuizou, contra o Município de Dourados/MS, ação anulatória conjugada com pedido de cobrança e de ressarcimento de prejuízos (Processo 0803625-76.2012.8.12.002, peças 59 e 61) .
9.	Em segunda fiscalização, promovida entre 17/10 e 15/12/2011, a CGU constatou a execução parcial do Plano de Implementação 46958.001181/2009-20, com prejuízo de R$ 1.016.412,95 aos cofres públicos, bem com as seguintes impropriedades (peça 5, p. 205-222) : 
	a) ausência da documentação pessoal de 583 alunos matriculados;
	b) fraude na inscrição de alunos, caracterizada pela utilização, pela Fundação Biótica, de dados de 429 alunos que participaram do curso Meu Amanhã - Programa Primeiro Emprego, objeto de contrato por ela celebrado com o Serviço Nacional de Aprendizagem Comercial - Senac/MS em 2008;
	c) manipulação das listas de frequência, caracterizada pela presença de assinaturas de alunos que declararam não ter frequentado o curso, as quais diferiam das assinaturas constantes dos documentos de registro geral ou das respectivas declarações; 
	d) apresentação de listas genéricas, que reuniam simultaneamente o registro de frequência e os atestados de recebimento de lanche, transporte e material didático, nas quais o curso era identificado como "outros" e não constava assinatura do professor; e
	e) concessão de auxílio financeiro a dois filhos da gestora executiva da Fundação Biótica, que trabalhavam na Fundação e ministraram aulas no bojo do Contrato 261/2010.
10.	A prestação de contas final, apresentada em 25/10/2011, foi rejeitada pelo concedente devido à impossibilidade de aferir o cumprimento das metas físicas pactuadas, concluindo-se pela necessidade de devolução à União do valor de R$ 951.440,06, correspondente ao total dos recursos repassados (R$ 2.861.755,00) , deduzido da restituição efetuada (R$ 1.910.314,94) .  
11.	Neste Tribunal, a instrução inicial, a cargo da Secretaria de Controle Externo de Tomada de Contas Especial - SecexTCE, reduziu o débito para R$ 811.850,52, considerando a proporção de recursos federais presente nos pagamento efetuados, bem como a dedução dos itens cuja execução parcial foi reconhecida no procedimento administrativo instaurado pela Secretaria Municipal de Assistência Social de Dourados/MS, com a finalidade de apurar a condução do Plano de Implementação - a saber, a qualificação de 328 alunos e a entrega a esses mesmos alunos de camisetas e bolsas (peça 13, p. 6-7) :
	Plano de Aplicação
 dos Recursos Federais
	Pagamentos efetuados
	Parcela executada
 (referente a 328 alunos) 
 (R$) 
	Débito
 (R$) 

	Item
	Valor
 (R$) 
	% da União
	Item/
Subitem
	Valor
 (R$) 
	Recursos
Federais
 (R$) 
		
	Serviços de qualificação
	2.765.000,00
	100%
	qualificação
	1.244.250,00
	1.244.250,00
	453.460,00
	790.790,00

	Kit estudantil (mochila, caderno, caneta, lápis e borracha) 
	12.000,00
	85,71%
	bolsas
	9.600,00
	8.228,00
	1.349,39
	6.878,60

				Cadernos
	5.400,00
	4.628,34
	0,00
	4.628,34

				canetas, lápis e borracha
	905,00
	775,58
	0
	775,58

	Confecção de 4.000 camisetas
	18.000,00
	50%
	camisetas
	21.000,00
	10.500,00
	1.722,00
	8.778,00

	TOTAL
	811.850,52

12.	Na sequência, a Secretaria de Gestão de Processos - Seproc promoveu a citação da Sra. Itaciana Aparecida Pires Santiago, Secretária Municipal de Assistência Social de Dourados/MS no período de 1º/01/2009 a 13/10/2010, e da Fundação Biótica, para, em solidariedade, recolherem o valor de R$ 790.790,00, atualizado desde 04/10/2010, e/ou apresentarem alegações de defesa quanto à execução parcial do objeto do Plano de Implementação 46958.001181/2009-20, em face das seguintes condutas irregulares apontadas na instrução inicial da SecexTCE: 
	a) da gestora pública: solicitação e autorização de pagamentos sem se certificar de que a contratada estava executando os serviços em consonância com as cláusulas pactuadas e falta de fiscalização adequada da execução do contrato celebrado com vistas aos serviços de qualificação;
	b) da contratada: manipulação e fraude de informações quanto ao número de jovens inscritos no curso de qualificação e inseridos no mundo do trabalho. 
13.	A Sra. Itaciana Aparecida Pires Santiago também foi ouvida em face da utilização indevida de chamamento público, da ausência de licitação e da habilitação indevida da Fundação Biótica, o que resultou em direcionamento da contratação. 
14.	A Sra. Maria Fátima Silveira de Alencar, Secretária Municipal de Assistência Social e ordenadora de despesa de 14/10/2010 a 22/01/2011, foi citada para restituir o valor de R$ 21.060,52 atualizado, composto por quatro parcelas compreendidas no período de 20/10 a 21/12/2010, devido à não comprovação da entrega de componentes dos kits estudantis e à não evidenciação do destino dos materiais não utilizados.  
15.	Transcorrido o prazo para defesa, a última responsável mencionada se manteve silente. A sua inércia em oferecer defesa não permitiu afastar a conclusão sobre o fornecimento incompleto de bens que deveriam ter sido destinados aos alunos. 
16.	Em sua defesa, a Sra. Itaciana Aparecida Pires Santiago invocou:
	a) a regularidade da utilização do chamamento público para seleção do parceiro privado prestador dos serviços de qualificação, com base no art. 40 do Decreto 6.629/2008; 
	b) a obediência à Lei 8.666/1993 na implementação do Projovem; e
	c) a ausência de sua responsabilidade quanto à destinação de kits estudantis e do material não utilizado, por ter sido exonerada do cargo de Secretária Municipal de Assistência Social em 13/10/2010. 
17. 	A Fundação Biótica, atual Fundação Agenda Mais Brasil, alegou:
a) a ausência de pressuposto de procedibilidade da tomada de contas especial previsto no art. 6º, inciso II, da IN/TCU 71/2012, pelo transcurso de mais de 10 anos entre as irregularidades que teriam implicado dano ao erário e a sua notificação; 
b) o prejuízo ao direito de defesa assegurado no art. 5º, inciso LV, da Constituição Federal, porque o fato gerador da irregularidade ocorreu em 04/10/2010 e a sua citação foi implementada em 22/02/2021;
c) a decadência quinquenal do direito da Corte de Contas de imputar débito à Fundação, por força do art. 1º do Decreto 20.910/1932 e do art. 1º da Lei 9.873/1999, conforme decidido pelo Superior Tribunal de Justiça no REsp 1.480.350/RS;
d) a descaracterização da ausência de documentos pessoais dos jovens necessários à efetivação do cadastro, pois, no bojo do Processo 0803625-76.2012.8.12.0002, o perito teria examinado 230 fichas de inscrição, por amostragem, e não teria apontado sequer um documento pessoal faltante; 
e) a responsabilidade do Município por eventual falta de documentos dos alunos, por ter realizado de fato as matrículas;
f) a inexistência de sua responsabilidade pelas falhas nos endereços dos alunos, as quais podem decorrer de equívoco dos próprios jovens, quando realizaram suas inscrições, ou da fragilidade do levantamento efetuados pelo Município de Dourados quase um ano após a conclusão dos cursos;
g) a não comprovação de fraude na assinatura de alunos nas listas de presença, de lanche, de transportes e material didático, uma vez que o Município de Dourados extraviou as listas de presença, inviabilizando a perícia grafotécnica; 
h) a impossibilidade material de a Fundação assegurar a frequência e conclusão dos cursos, porque esses atos decorrem da vontade do jovem;
i) a falta de comprovação, no âmbito administrativo ou judicial, da suposta fraude praticada pela Fundação na inscrição de alunos como Microempreendedores Individuais - MEI, pois os jovens se inscreviam por conta própria; 
j) a ilegitimidade da Cláusula 05.10.01 do Contrato 261/2010/PL/PMD, que transfere à Fundação o encargo de inserir ao menos 30% dos jovens no mercado de trabalho, porque constitui atribuição do parceiro público, nos termos do art. 10, inciso V, c/c o art. 5º, incisos I e II, da Portaria MTE 991/2008; 
k) a realização de gastos com professores, material pedagógico, lanche e transporte, como comprovariam o laudo pericial, os relatórios contábeis e o relatório de supervisão, razão pela qual faria jus ao ressarcimento das despesas incorridas em prol da execução do Projovem mesmo na hipótese de rescisão contratual; 
l) o correto encaminhamento de toda a documentação inerente ao cumprimento do contrato, de modo que a alegada ilegibilidade desses elementos não autoriza presumir que houve dano ao erário;
m) o reconhecimento, por quatro órgãos de fiscalização (então Ministério do Trabalho e Emprego, Secretaria Municipal de Assistência Social, Prefeitura Municipal de Dourados/MS e Ministério Público Federal) , ainda na vigência do Contrato 261/2010, de que os serviços pactuados estavam sendo regularmente executados; e
n) a existência de laudo favorável à tese da execução dos serviços, emitido na perícia elaborada na Ação 0803625-76.2012.8.12.0002, que tramitou na 6ª Vara Cível da Comarca de Dourados/MS.
18.	O Auditor Federal de Controle Externo - AUFC da SecexTCE afastou as questões preliminares, e, no mérito, posicionou-se pela rejeição das alegações de defesa da Sra. Itaciana Aparecida Pires Santiago e da Fundação Biótica, atual Fundação Agenda Mais Brasil. 
19.	Desse modo, as manifestações uniformes no âmbito daquela unidade especializada foram pela irregularidade das contas das duas gestoras e da empresa contratada, com fundamento no art. 16, inciso III, alíneas b e c, da Lei 8.443/1992, com a condenação ao pagamento dos débitos constantes das citações, atualizados monetariamente e acrescidos de juros de mora desde as respectivas datas; pela aplicação, às três responsáveis, da multa prevista no art. 57 do mencionado diploma, e à Sra. Itaciana Aparecida Pires Santiago também da multa prevista no art. 58, inciso II, da mesma lei; e pela exclusão, do rol de responsáveis, do Sr. Eduardo Machado Rocha, prefeito interino de 04/09 a 07/10/2010, e da Sra. Délia Godoy Razuk, prefeita interina de 08/10/2010 a 22/02/2011, conforme análise de responsabilidade constante da instrução inicial.
20.	O Ministério Público junto ao TCU, representado pela Procuradora-Geral Cristina Machado da Costa e Silva (peça 71) , manifestou-se de acordo com o encaminhamento sugerido pela unidade instrutiva, ressalvando seu posicionamento pela incidência em tese, no processo de controle externo, das prescrições ressarcitória e punitiva, com base no prazo geral de cinco anos da Lei 9.873/1999, sem prejuízo de reconhecer que, no caso concreto, o referido instituto não incidiu, devido às sucessivas causas interruptivas apontadas pelo AUFC. Nessa linha de raciocínio, o Parquet relacionou outras causas interruptivas, de modo a afastar também a prescrição intercorrente, caracterizada pela inércia em procedimento administrativo paralisado por mais de três anos sem a prática de ato processual. 
21.	Alinho-me aos pareceres proferidos nos autos, incorporando seus fundamentos às minhas razões de decidir, naquilo que não conflitarem com os aspectos que passo a destacar. 
22.	A rejeição da preliminar de decadência tem apoio no entendimento deste Tribunal acerca da inaplicabilidade do prazo fixado pelo art. 54 da Lei 9.784/1999 aos processos de Controle Externo (Acórdão 911/2009-TCU-Primeira Câmara, relator Ministro Marcos Vinicios Vilaça; 1.614/2010-1ª Câmara, relator Ministro José Múcio Monteiro; 3.361/2013-Plenário, relator Ministro Raimundo Carreiro; e 2.900/2014-Plenário, de minha Relatoria) , endossado pelo Supremo Tribunal Federal, por unanimidade, no julgamento do Mandado de Segurança 24.958.
23.	Quanto à preliminar de prejuízo ao direito de defesa pelo transcurso de mais de dez anos desde a prática dos atos até a citação da Fundação Biótica, é acertada a análise de que, mesmo antes do recebimento da citação no endereço do representante legal da entidade, ocorrida em 22/02/2021, já existia uma citação válida, implementada em 11/09/2020, por intermédio de Edital, devido ao insucesso na entrega dos ofícios enviados para o endereço da entidade cadastrado na Receita Federal do Brasil, o qual não foi alterado mesmo com a mudança da razão social. 
24.	E, mesmo que tivesse decorrido, o lapso temporal de dez anos não teria importado dificuldade à defesa tampouco determinaria arquivamento automático do feito (na linha dos Acórdãos do Plenário 2.511/2015, relator Ministro-Substituto Augusto Sherman; 550/2020, relator Ministro Vital do Rego; e 139/2017, relator Ministro Bruno Dantas; bem como do Acórdão 1244/2020-TCU-Primeira Câmara, relator Ministro Bruno Dantas) , haja vista que as irregularidades ora discutidas vinham sendo tratadas desde a fiscalização promovida pela CGU (Relatório de Demandas Externas, de 15/12/2011) e do subsequente processo administrativo instaurado pelo Poder Executivo de Dourados/MS.
25.	No tocante à prescrição, embora o Auditor informante tenha tecido detidas considerações sobre a aplicabilidade das regras da Lei 9.873/1999 ao processo de Controle Externo, com base em precedentes das Turmas do Supremo Tribunal Federal e em decisões monocráticas em sede de mandado de segurança, findou por afastar a extinção das pretensões punitiva e ressarcitória. A primeira, com apoio na orientação fixada no Acórdão 1441/2016-TCU-Plenário (relator Ministro Benjamin Zymler, redator Ministro Walton Alencar Rodrigues) - haja vista que entre a data do pagamento efetuado à Fundação Biótica (04/10/2010) e o ato de ordenação da citação (14/06/2020, peça 15) não transcorreram mais de dez anos. A segunda, com base no entendimento do TCU de que a matéria tratada pelo Supremo Tribunal Federal no RE 636.886, mesmo reconhecida sua repercussão geral, alcança somente a fase judicial de cobrança do título extrajudicial. 
26. 	A título de argumentação, o AUFC acrescentou que, ainda que fosse reconhecida a tese da prescrição quinquenal das pretensões ressarcitória e punitiva com base na Lei 9.873/1999, incidiriam também os marcos interruptivos consignados no art. 2º do referido diploma, tantas vezes quantas se fizessem presentes os suportes fáticos. Nessa linha, tomando-se como termo inicial para contagem dos prazos prescricionais a data do pagamento efetuado à Fundação Biótica (04/10/2010) , a contagem da prescrição seria interrompida pelo Relatório de Demandas Externas da CGU, de 15/12/2011 (peça 5, p. 205-237) , que apurou denúncias e constatou as irregularidades; pela autorização da tomada de contas especial, em 24/10/2014 (peça 6, p. 127) ; pelo Relatório da TCE, de 27/8/2018 (peça 9, p. 3-48) ; pela autuação da TCE neste Tribunal, 1º/09/2019; e pelo despacho do titular da Unidade Técnica autorizando a realização das citações propostas, em 14/06/2020 (peça 15) .
27.	Alinho-me as conclusões de que o instituto da prescrição não incidiu no caso em apreço, gizando os fundamentos pelos quais o faço. Cumpre destacar que a decisão adotada pelo Supremo Tribunal Federal - STF nos autos do Recurso Extraordinário 636.886 (Tema 899 da Repercussão Geral) vai ao encontro do entendimento desta Corte de Contas de que a prescritibilidade da pretensão de ressarcimento ao erário com base em decisão de tribunal de contas somente alcança a fase judicial da execução do título extrajudicial, não atingindo os processos de controle externo em trâmite no TCU (v. Acórdão 5236/2020-TCU-Primeira Câmara, relator Ministro Benjamin Zymler) .
28.	A propósito, insta reportar que os Embargos de Declaração opostos pela Advocacia-Geral da União - AGU contra o RE 636.886 foram apreciados pelo Plenário do STF, em sessão virtual ocorrida de 13 a 20/8 de 2021. Naquela assentada, o Pretório Excelso negou provimento ao recurso, nos termos do voto do relator, Ministro Alexandre de Moraes, que assim se manifestou (trecho do voto) :
	"Os argumentos acima elencados conduzem à conclusão no sentido de que a pretensão executória de título executivo proveniente de decisão do TCU da qual resulte imputação de débito ou multa é prescritível; e, portanto, a ela se aplica o prazo prescricional da Lei de Execução Fiscal. Nenhuma consideração houve acerca do prazo para constituição do título executivo, até porque esse não era o objeto da questão cuja repercussão geral foi reconhecida no Tema 899, que ficou adstrito, como sobejamente já apontado, à fase posterior a formação do título." (grifo acrescido) 
29.	Como se vê, a decisão do STF se referiu especificamente à etapa judicial da execução do título, sem tratar dos processos de controle externo que tramitam no TCU.
30.	Outrossim, convém ressaltar que, ao apreciar o TC Processo 000.006/2017-3, este Tribunal decidiu remeter a análise do tema ao processo que será criado em decorrência do Acórdão 459/2022-TCU-Plenário (Relator Ministro Antonio Anastasia e Redator Ministro Walton Alencar Rodrigues) , de 9/3/2022. A decisão determinou à Secretaria-Geral de Controle Externo desta Casa que formasse grupo técnico de trabalho para elaboração de projeto de ato normativo para disciplinar "o tema da prescrição da pretensão ressarcitória e da prescrição da pretensão punitiva no âmbito do controle externo, tendo por base jurisprudência predominante do Supremo Tribunal Federal, adequando-a às especificidades das diversas formas de atuação do Tribunal de Contas da União". 
31.	É de se destacar que, em cumprimento à aludida determinação desta Corte, foi autuado, recentemente, o processo administrativo TC-Processo 008.702/2022-5, de relatoria do Ministro Antonio Anastasia, que trata do "projeto de ato normativo para regulamentar, no âmbito do Tribunal de Contas da União, a prescrição para o exercício das pretensões punitiva, de ressarcimento e executória, bem como identificar os possíveis impactos da prescrição nos processos mais relevantes".
32.	Dessa forma, alinho-me à jurisprudência pacífica desta Corte de Contas quanto à imprescritibilidade do dano causado ao erário (Enunciado 282 da Súmula de Jurisprudência/TCU) e à prescritibilidade decenal aplicável à pretensão punitiva do Tribunal, nos termos do Acórdão 1441/2016-TCU-Plenário (relator Ministro Benjamim Zymler e redator Ministro Walton Alencar Rodrigues) , a qual será aferida, no caso em exame, individualmente para cada conduta irregular.  
33.	Passando a examinar a defesa da Sra. Itaciana Aparecida Pires Santiago, não procede a afirmação de que o art. 40 do Decreto 6.629/2008 permitiria a utilização, pela Secretaria Municipal de Assistência Social de Dourados, do chamamento público para a seleção do parceiro privado. A possibilidade de chamada pública a que alude o mencionado dispositivo é expressamente vinculada à hipótese de implantação do Projovem Trabalhador mediante convênio, prevista no art. 39, § 1º, inciso II, do referido Decreto, que difere da adesão, capitulada no inciso I do dispositivo: 
"Art. 39.  A implantação do Projovem Trabalhador dar-se-á nas seguintes submodalidades:
I - consórcio social de juventude, caracterizada pela participação indireta da União, mediante convênios com entidades privadas sem fins lucrativos para atendimento aos jovens;
II - juventude cidadã, caracterizada pela participação direta dos Estados, Distrito Federal e Municípios no atendimento aos jovens;
III - escola de fábrica, caracterizada pela integração entre as ações de qualificação social e profissional com o setor produtivo; e
IV - empreendedorismo juvenil, caracterizada pelo fomento de atividades empreendedoras como formas alternativas de inserção do jovem no mundo do trabalho. 
§ 1o A execução das submodalidades de que trata o caput dar-se-á por:
I - adesão dos Estados, do Distrito Federal e dos Municípios, nos termos do art. 4o da Lei no 11.692, de 2008, mediante aceitação das condições previstas neste Decreto e assinatura de termo de adesão, com transferência de recursos sem a necessidade de convênio, acordo, contrato, ajuste ou instrumento congênere, por meio de depósito em conta corrente específica, sem prejuízo da devida prestação de contas da aplicação desses recursos, observado o disposto no art. 65;
II - celebração de convênio com entidade de direito público ou privado sem fins lucrativos, observadas as disposições deste Decreto e do Decreto no 6.170, de 25 de julho de 2007, sem prejuízo de requisitos complementares fixados pelo Ministério do Trabalho e Emprego. 
 (...)  
Art. 40.  A realização de convênio com entidade de direito privado sem fins lucrativos para execução do Projovem Trabalhador será precedida de seleção em chamada pública, observados os critérios de seleção relacionados neste artigo, sem prejuízo da adoção de outros que venham a ser estabelecidos pelo Ministério do Trabalho e Emprego." 
34.	Ademais, como pontua a instrução, o art. 19 da Lei 11.692/2008, que dispõe sobre o Projovem, assim como o art. 39, § 1º, inciso I, do Decreto 6.629/2008, reservam a seleção mediante chamada pública aos casos de celebração de convênio pela União diretamente com entidade de direito privado sem fins lucrativos. Já o art. 27 da Portaria 991/2008 do Ministério do Trabalho e Emprego requer licitação quando os entes subnacionais tenham aderido ao Projovem, como na situação em exame. 
35.	Além da utilização da modalidade inadequada para seleção de interessados, a habilitação da Fundação Biótica foi indevida, porque a entidade apresentou projeto de qualificação social e profissional em desacordo com o modelo apresentado no Anexo XII do Edital da Chamada Pública 1/2010 da Prefeitura de Dourados, e a sua proposta técnica não contemplou planilha orçamentária. Assim, restam caracterizados a contrariedade ao subitem 5.8.1 do Edital e o indício de direcionamento da seleção para aquela interessada, reforçado pela constatação de que todas as outras participantes foram inabilitadas no bojo da Dispensa de Licitação 118/2010, para a qual o Chamamento Público 1/2010 foi renomeado pela Secretaria Municipal de Assistência Social após a fiscalização da CGU. 
36.	Quanto à autorização de pagamentos indevidos, a Sra. Itaciana Aparecida Pires Santiago ponderou que só permaneceu no cargo de Secretária Municipal de Assistência Social até 13/10/2010 e que não poderia ser responsabilizada pela execução do Contrato 261/2010 a partir de então. 
37.	Vale frisar que a citação da responsável se deu em razão da autorização dos desembolsos referentes aos serviços de capacitação, conforme detalhado nos itens 11 e 12 supra, os quais foram concretizados em 04/10/2010, portanto ainda durante sua gestão. Ela não foi citada pelo fornecimento incompleto de kits estudantis e de camisetas, cujos pagamentos foram realizados de 20/10 a 28/12/2010, no montante de R$ 21.060,52, o qual foi atribuído à Sra. Maria Fátima Silveira de Alencar, Secretária Municipal de Assistência Social e ordenadora de despesa de 14/10/2010 a 22/01/2011.  
38.	Atendo-me aos serviços de capacitação, o Contrato 261/2010, vigente de 12/07/2010 a 28/02/2011, objetivando a qualificação de 2000 jovens, com carga de 350 horas/aula, previa o pagamento em seis parcelas, vinculadas à comprovação do cumprimento das seguintes etapas ou metas (peça 6, p. 2) :
	a) primeira parcela, de 15% do valor contratado, referente à divulgação do projeto, inscrição, seleção e cadastramento dos jovens participantes, condicionada à apresentação de relação nominal dos jovens selecionados e cópia dos documentos deles; 
	b) segunda, terceira, quarta e quinta parcelas, cada uma no percentual de 15% do valor contratado, atinentes ao cumprimento de 20%, 40%, 60% e 80% da carga horária, a qual seria demonstrada por meio da exibição de listas de presença, comprovantes de entrega de vales transporte, lanches, material didático e pedagógico; e declaração da equipe de coordenação sobre a adequação dos serviços prestados às exigências do Projeto; e
	c) sexta e última parcela, no percentual de 25% do valor contratado, devida quando fosse implementada 100% da carga horária, sujeita às mesmas comprovações das quatro parcelas anteriores.
39.	A autorização de pagamentos no percentual de 45% do valor contratado foi concedida apesar da inexistência dos documentos necessários à comprovação da execução contratual. Ademais, o montante de pagamentos autorizado excedeu a parcela efetivamente implementada, conforme apurado pela CGU (peça 5, p. 230-231) : 
"Após efetuarmos a conciliação bancária do contrato firmado entre a Prefeitura de Dourados e a Fundação Biótica para execução do Projovem, identificamos que em 04/10/2010 fora pago à Fundação o valor de R$ 1.244.250,00 (um milhão, duzentos e quarenta e quatro mil, duzentos e cinquenta reais) , o equivalente as três primeiras parcelas. 
	Ocorre que, ao verificarmos o cumprimento das condicionalidades vinculadas às parcelas, constatamos que a Fundação não deveria ter feito jus a nenhuma das três parcelas recebidas, senão vejamos:
	a) a primeira parcela, dentre outros itens, está condicionada à apresentação dos instrumentos utilizados pela Fundação Biótica na seleção dos alunos, bem como da cópia dos documentos dos jovens inscritos: 'a) cópia dos instrumentos utilizados na seleção; b) cópia da ficha de inscrição c) relação nominal dos jovens selecionados; d) cópia dos documentos dos jovens;'
	No que se refere aos instrumentos de seleção, não nos fora disponibilizada pela Prefeitura qualquer documentação acerca da forma como a Fundação Biótica promoveu a seleção dos alunos. Ademais, conforme apontado anteriormente, havia 583 fichas de inscrições não suportadas por documentação pessoal comprobatória dos alunos, motivo pela qual não deveria ter sido pago a primeira parcela.
	b) em relação à segunda e terceira parcelas, identificamos, conforme apontado anteriormente, que, em relação as listas de presença e de entrega de vales transporte, lanches, material didático pedagógico, camisetas, e bolsas, não estão atestados o seu recebimento de forma fidedigna pelos 2.000 alunos inscritos pela Fundação no Projovem. 'a) lista de presença às aulas; b) lista de comprovantes de entrega de vales transporte, lanches, material didático pedagógico; c) declaração da equipe de coordenação (Coordenador Pedagógico, Coordenador de Monitoramento e Coordenador de Inserção) de que os serviços prestados estão de acordo comas exigências do Projeto.) '
	Em agravo a esta ausência de comprovação, não identificamos as declarações da Equipe de Coordenação (Coordenador Pedagógico, Coordenador de Monitoramento e Coordenador de Inserção) de que os serviços prestados estão de acordo com as exigências do Projeto, não devendo, portanto, a Fundação Biótica ter recebido a segunda e terceira parcelas avençadas. 
	Segundo consta do Relatório de supervisão do Ministério do Trabalho e Educação 03/2010, item III, letra b, fora cobrado da Prefeitura de Dourados/MS para que esta agilizasse a contratação do Coordenador Pedagógico, fato que só ocorreu em 16/12/2010. 
	Neste ponto, cabe registrar que as aulas do Projovem começaram em 14/07/2010 e que a contratação da equipe de coordenação estava completa somente em 16/12/2010, aproximadamente 05 meses após o início das aulas, demonstrando a falta de planejamento por parte da Prefeitura de Dourados, bem como na ausência de fiscalização na execução do Projovem.
	Outro ponto, que deveria ter impossibilitado a Prefeitura de Dourados/MS a efetuar o pagamento dessas duas parcelas refere-se ao descumprimento da carga horária letiva, conforme demonstrado abaixo: 
	1. As aulas do Projovem tiveram início em 14/07/2010, até 04/10/2010, data do pagamento das três parcelas, a Fundação não havia encaminhado nenhum documento comprovando a execução da carga horária (20% e 40%) necessária para o recebimento dessas parcelas. Associando este fato com a ausência de listas de presenças da qualificação social para os dois mil alunos, não identificamos subsídios para que a Prefeitura de Dourados promovesse o pagamento no valor de R$ 1.244.250,00 à Fundação Biótica - 1ª, 2ª e 3ª parcela, respectivamente.
	Diante do exposto, somos do entendimento de que a Prefeitura de Dourados não deveria ter promovido pagamento algum à Fundação Biótica, demonstrando a precariedade do acompanhamento por parte da Prefeitura Municipal de Dourados/MS, em relação à entidade contratada, com consequente pagamento indevido e prejuízo ao Erário, como extensamente citado acima."
40.	Assim, não prosperam as alegações de defesa da Sra. Itaciana Aparecida Pires Santiago.
41.	Passando ao exame da defesa de mérito da atual Fundação Agenda Mais Brasil, cabe contextualizar que a entidade foi citada em razão da execução parcial do Plano de Implementação 46958.001181/2009-20, mais especificamente pelas condutas de manipulação e fraude de informações quanto ao número de inscritos nos cursos de qualificação (ausência de documentos pessoais dos beneficiados e aproveitamento de informações de inscritos no programa primeiro emprego) e de alunos inseridos no mundo do trabalho (inscrição como Microempreendedor Individual - MEI) .
42.	Após o bloqueio dos recursos do Programa, a Fundação Biótica buscou sanar a ausência de documentos pessoais, apresentando à Secretaria Municipal de Assistência Social documentos atinentes a 483 alunos, dos quais 328 resumiram-se ao Comprovante de Situação Cadastral no Cadastro de Pessoa Física, documento que pode ser obtido livremente no site da Receita Federal do Brasil. Assim, na hipótese mais favorável, a entidade supriu a ausência de documentos para 155 alunos, dentre os 583 faltantes. 
43.	Quanto à utilização de dados de participantes do programa primeiro emprego como se fossem inscritos do Projovem, a CGU examinou duas amostras compostas de alunos supostamente matriculadas nos dois programas, obtendo as seguintes informações:
	Informações
	Amostra de 121 alunos inscritos no Projovem e no curso Meu Amanhã (Programa Primeiro Emprego) 
 (35 entrevistados pela CGU e 
86 consultados pela Prefeitura, peça 5, p. 210) 
	Amostra de 275 alunos inscritos no Projovem e no curso Meu Amanhã (Programa Primeiro Emprego) 
 (35 entrevistados pela CGU e 240 consultados pela Prefeitura, peça 5, p. 211) 

	Foi ex-aluno do curso Meu Amanhã
	121
	275

	Fez inscrição no Projovem, mas não o frequentou
	15
	80

	Não se inscreveu no Projovem nem o frequentou
	106
	195

	Consta da lista de aprovados no curso de qualificação do Projovem
	108
	248

44. 	Esse é o contexto que embasou a citação da Fundação Biótica, atual Fundação Agenda Mais Brasil. Como ponto de partida da defesa, a entidade alega que a perícia judicial teria aferido a existência e a regularidade da documentação de todos os inscritos, mediante amostra de 230 casos, selecionada aleatoriamente dentre 2000 envelopes apresentados. 
45.	Observa-se que tal afirmação não é fiel aos termos do laudo pericial. Ao quesito iv (Quantos jovens estavam efetiva e comprovadamente inscritos?) , foi respondido que "dois mil jovens estavam cadastrados e inscritos, conforme planilha apresentada pela parte requerente, extraída do Sinprojovem" (peca 53, p. 2) . Ou seja, a perícia extraiu suas conclusões da listagem de inscritos emitida pelo Sistema de Informações do Projovem Trabalhador, sistema alimentado pela própria Fundação Biótica, o que não se confunde com a avaliação dos documentos pessoais dos inscritos e a sua regularidade.
46.	Prossegue a defendente alegando que eventual falha na documentação dos inscritos seria atribuível à Prefeitura, a qual teria realizado as matrículas. Contudo, se verdadeira tal alegação, estar-se-ia diante do descumprimento da Cláusula 05.08.01 do Contrato 261/2010/DL/PMD pela contratada, e a Fundação Agenda mais Brasil não poderia invocar em seu benefício o descumprimento contratual a que deu causa. A cláusula em questão estabelecia que, após a pré-inscrição de interessados pela Prefeitura Municipal de Dourados/MS, a seleção e o cadastro dos jovens beneficiários pelo Projovem eram de responsabilidade da entidade executora contratada (peça 52, p. 5-6) , nos termos seguintes:
"05.08  SELEÇÃO DOS JOVENS
05.08.01 A seleção dos jovens beneficiados pelo Programa Projovem Trabalhador - Juventude Cidadã do Município de Dourados em 2010 respeitará o público-alvo estabelecido pelo Ministério do Trabalho e Emprego - MTE, explicitado acima, e o processo de seleção será de responsabilidade da Entidade Executora contratada pela Secretaria Municipal de Assistência Social - SEMAS, para as Ações de Qualificação Social e Profissional - QSP.
Logo que o contrato com a Instituição for assinado e publicado poderá dar-se o início dos procedimentos seletivos para com os jovens pré-inscritos pela Prefeitura Municipal para o Programa Projovem Trabalhador - Juventude Cidadã de Dourados. Esta seleção deverá obedecer aos seguintes critérios: 
 (...) 
III. A Instituição Executora deverá possuir equipe técnica de profissionais responsáveis pela seleção dos jovens pré-inscritos e deslocá-los até o município e em locais por este designado. 
 (...) 
XI. Após o término do processo seletivo será responsabilidade da Instituição Executora de Qualificação Social e Profissional - QSP o cadastro dos jovens selecionados no Sistema SINPROJOVEM, o software de acompanhamento dos jovens pelo fornecido Ministério do Trabalho e Emprego. Este cadastro deverá ser concluído até duas semanas após a divulgação dos resultados da seleção."
47.	A Fundação Agenda Mais Brasil procura desconstituir a constatação de que os endereços dos inscritos estavam incompletos ou eram inexistentes, alegando que essa inconsistência decorreria de equívoco dos alunos selecionados pelo Município no momento da inscrição, os quais tinham baixa renda e escolaridade, ou da fragilidade dos levantamentos efetuados pelo ente federado quase um ano após a conclusão dos cursos, com possibilidade de alteração de parcela significativa desses endereços.
48.	Como assinala o AUFC, a matrícula e o cadastro dos alunos constituíam obrigação contratual da Contratada, não sendo escusável a finalização do procedimento com base em informação verbal prestada pelos jovens interessados, pois os normativos previam que, no ato da inscrição/cadastro, deveriam ser exigidos os documentos pessoais, inclusive o comprovante de endereço. Dessa obrigação a contratada não se desincumbiu, haja vista a constatação da CGU de que 583 fichas cadastrais dos alunos estavam desacompanhadas de documentos pessoais dos alunos, fato não descaracterizado pela então Fundação Biótica, que, no processo administrativo instaurado pela Contratante, deixou de apresentar documentos pessoais de 428 dos 583 inscritos. 
49.	A Fundação Agenda Mais Brasil contesta a fraude nas listas de presença, de lanche, de transportes e material didático, caracterizada pela presença de assinaturas de alunos que declararam não ter frequentado os cursos ou de assinaturas não condizentes com as de outras listas de entrega de material didático, afirmando que encaminhou as listas originais à Prefeitura de Dourados, local onde elas teriam sido extraviadas, inviabilizando a perícia grafotécnica. Acrescenta que possível divergência nas assinaturas constantes nessas listas se deve à iniciativa de alunos que registravam a presença dos colegas, conforme teria restado comprovado por prova testemunhal. Por fim, argumenta que não seria razoável exigir-lhe a frequência e o aproveitamento do curso pelos alunos. 
50.	Cabe deixar bem vincado que as ocorrências atinentes às listas de frequência aos cursos de qualificação e de fornecimento de bens e serviços, embora apontadas pela CGU, não constituíram fundamento para a citação, a qual decorreu da execução parcial do Contrato 261/2010 e das condutas de manipulação e fraude de informações quanto ao número de jovens inscritos no curso de qualificação e inseridos no mundo do trabalho, evidenciada no confronto entre a lista de matrícula e de inserção no mercado de trabalho e das respostas fornecidas pelos beneficiados entrevistados.  
51.	Ainda que se queira trazer a cotejo as listas de presença e de fornecimento, vale apontar que a CGU não as impugnou apenas por inconsistência na assinatura de alunos (peça 5, p. 216-222) , mas também por se referirem simultaneamente a frequência, lanche, transporte e material didático, de modo que a assinatura do aluno poderia atestar todos esses fatores ou apenas um deles, e por não conterem assinatura do professor e do responsável pela entidade nem a identificação do curso, que poderia referir-se a qualquer treinamento realizado pela então Fundação Biótica. Assim, a argumentação quanto às assinaturas desenvolvida pela defendente não abarca a totalidade das falhas que caracterizam as listas de presença e fornecimento.
52.	Sobre os indícios de fraude na comprovação da inserção dos jovens no mercado de trabalho - decorrente da constatação de que, dos 256 alunos inscritos como MEI -, 22 entrevistados pela CGU negaram ter feito a inscrição ou autorizado a Fundação realizá-la - a Fundação Agenda Mais Brasil afirma que: a) essa atribuição foi ilegitimamente incluída, pelo Município de Dourados, nas suas obrigações contratuais, em desconformidade com as normas do Projovem; b) a meta de inserção de jovens no mercado de trabalho sequer era computada na métrica de serviços para fins de pagamentos da contratante; c) não há comprovação, administrativa ou judicial, de que a entidade contratada procedeu à inscrição; d) pelo fato de as entrevistas da CGU terem sido realizadas por telefone, nenhum dos depoentes foi formalmente identificado, depôs sob o compromisso de dizer a verdade nem teve suas declarações reduzidas a termo; e e) não é descartada a possibilidade de os depoentes, de baixa escolaridade, terem se sentido intimidados quanto a reconhecer qualquer envolvimento com o Projovem.
53.	A afirmação de que a inserção de 30% dos jovens capacitados no mercado de trabalho constituiria obrigação do Poder Executivo de Dourados/MS não encontra guarida nas disposições dos arts. 5º, incisos I e II, e 10, inciso V, da Portaria MTE 991/2008, invocados pelo defendente, que cuidam da repartição de atribuições entre o Ministério do Trabalho e Emprego e os entes públicos parceiros na execução do Projovem Trabalhador - Juventude Cidadã, os quais vão abaixo reproduzidos: 
"Art. 5º São agentes do Projovem Trabalhador - Juventude Cidadã nesta Portaria:
I - o MTE, por intermédio da Secretaria de Políticas Públicas de Emprego - SPPE/MTE na condição de gestora do Projovem Trabalhador e executora de suas transferências financeiras, bem como na condição de supervisora em conjunto com as Superintendências Regionais de Trabalho e Emprego - SRTE; (Redação dada pela Portaria nº 1.531/2011) 
II - os Estados, os Municípios com população a partir de vinte mil habitantes e o Distrito Federal na condição de Entes Parceiros. (Redação dada pela Portaria nº 1.531/2011) 
 (...) 
Art. 10. São obrigações dos Entes Parceiros: (Redação dada pela Portaria nº 1.531/2011) 
I - Executar, com rigorosa observância do Plano de Implementação aprovado e das normas expedidas pelo Ministério do Trabalho e Emprego, o Projovem Trabalhador - Juventude Cidadã, zelando pela boa qualidade das ações e serviços prestados, buscando alcançar efetividade pedagógica e social; (Redação dada pela Portaria nº 1.531/2011) 
 (...) 
V - promover as medidas necessárias para inserção no mundo do trabalho de, no mínimo, 30% dos jovens qualificados; (Redação dada pela Portaria nº 1.228/2013) VI - encaminhar ao MTE os relatórios indispensáveis ao acompanhamento e à avaliação das ações, bem como da aplicação dos recursos do Plano de Implementação; (Redação dada pela Portaria nº 1.531/2011) "
54.	Note-se que a redação do art. 10, inciso V, foi alterada pela Portaria MTE 1228/2013, posteriormente à celebração e execução do Contrato 261/2010. Ademais, o novo texto, ao atribuir originalmente aos entes parceiros (Estados, Municípios com população a partir de vinte mil habitantes e Distrito Federal) a obrigação de inserir no mínimo 30% dos jovens qualificados no mercado de trabalho, não vedou a transferência desse encargo às entidades contratadas, assim como não vedou a transferência da execução das metas pactuadas no Plano de Implementação, que também seriam incumbência desses entes parceiros, conforme previsto no inciso I, não invocado pela defendente, mas propositalmente transcrito por este Relator para efeito de comparação.  
55.	 Assim, não há ilegalidade na Cláusula 05.10.01 do Contrato 261/2010, que atribui à entidade executora das ações de qualificação social e profissional do Projovem o encargo de inserir, no mínimo, 30% dos jovens no mundo do trabalho, assim como inexiste ilegalidade em lhe atribuir tarefas distintas da pura e simples qualificação, como por exemplo a seleção dos jovens, respeitando o público-alvo e demais parâmetros estabelecidos pelo então MTE, preparação do material pedagógico e psicológico e o cadastramento dos jovens no sistema Sinprojovem (subitem 05.08) . 
56.	Assiste razão à defendente quando afirma que a inserção de jovens no mercado de trabalho, apesar de incluída no contrato celebrado, não integrava a métrica de serviços a ser observada para fins de pagamento, descrita no item 34 supra. Isso faz com que a ausência de comprovação da inserção dos jovens no mercado de trabalho não tenha repercussão no valor do débito, mas não torna irrelevante as condutas da contratada. 
57.	O Auditor da SecexTCE ressalta que a validade da técnica de fiscalização por amostragem é reconhecida nas Normas Internacionais das Entidades Fiscalizadoras Superiores - ISSAI 1530 e das Normas Brasileiras de Contabilidade Técnica de Auditoria - NBCTA 530.  
58.	Quanto ao fato de os depoimentos não terem sido precedidos de identificação formal dos depoentes nem terem sido reduzidos a termo, o Auditor informante registra que três entrevistados egressos do Programa Primeiro Emprego declararam a termo não ter sequer frequentado o Projovem (peça 5, p. 225-226) , e que a colheita dos demais depoimentos está respaldada na fé-pública de que gozam os servidores públicos, consoante disposto no art. 19, inciso II, da Constituição Federal e jurisprudência do TCU, a exemplo do Acórdão 2664/2014-TCU-Plenário, relator Ministro-Substituto Augusto Sherman.
59.	Ademais, salienta que a inscrição de supostos alunos como MEI, sem o pedido destes, integra um feixe de indícios de irregularidades na execução do Projovem, iniciado pela ausência de documentação de 583 alunos matriculados e fraude na inscrição de 429 alunos do curso Meu Amanhã. 
60.	Quanto à alegação de que a contratada teria o direito de ser ressarcida de gastos que realizou para a consecução do 'Projovem Trabalhador - Juventude Cidadã',  o Auditor informante destaca que o laudo pericial não é conclusivo quanto ao cumprimento integral do objeto contratado, pois o perito considerou prejudicada a informação quanto à quantidade de jovens que efetiva e comprovadamente frequentaram os cursos de qualificação social e profissional, em razão da dúvida do expert quanto à veracidade da assinatura dos alunos nas listas de frequência (peça 53, p. 2) . A mesma impossibilidade de conclusão o perito declarou sobre a pergunta quanto à voluntariedade da inscrição dos alunos como MEI (peça 53, p. 4) . 
61.	Cabe ressaltar que a imposição de prestar contas e de comprovar a boa e regular aplicação dos recursos federais recebidos decorre do ordenamento jurídico, notadamente do bloco normativo composto pelas disposições dos arts. 70, parágrafo único, da Constituição Federal, 93 do Decreto-lei 200/1967 e 66 do Decreto 93.872/1986. Ou seja, é ônus do gestor público aplicar os recursos financeiros na finalidade prevista em lei, além de oferecer documentação que demonstre, de forma efetiva, os gastos efetuados e o nexo de causalidade entre as despesas realizadas e a verba federal recebida.  
62.	No caso dos autos, ainda que a então Fundação Biótica tenha comprovado a realização de gastos, não demonstrou a relação existente entre esses gastos e o cumprimento das metas pactuadas no Plano de Implementação (peça 2, p. 127) , devido à ausência de comprovação do quantitativo de inscrições válidas e o reduzido número de 328 jovens que declararam ter frequentado o curso. Por essa razão, os recebimentos da contratada foram proporcionalizados à quantidade de alunos que confirmaram a frequência ao curso.
63.	Quanto à afirmação da Contratada de que o então Ministério do Trabalho e Emprego, a Secretaria Municipal de Assistência Social da Prefeitura Municipal de Dourados/MS e o Ministério Público Federal teriam atestado a regularidade da prestação dos serviços contemporaneamente à sua execução, cabe consignar que tal atestado de irregularidade não existiu, pois as conclusões dos agentes de supervisão e fiscalização devem ser interpretadas nos estritos limites dos exames efetuados, de modo que a ausência de apontamento de irregularidade sobre um determinado aspecto não constitui evidência de sua regularidade. 
64.	Ademais, a bem da verdade, a equipe de supervisão e acompanhamento do Município de Dourados/MS já consignava que ficou impossibilitada de visitar algumas localidades de realização dos cursos por falta de veículo (peça 58, p. 15) e que fora impedida de desenvolver suas atribuições laborais, devido ao não fornecimento, pela então Fundação Biótica, de documentos que permitiriam averiguar acontecimentos em sala de aula e a frequência de alunos (peça 58, p. 32-33) .
65.	Independentemente da falta de apontamento de irregularidade do pagamento no decorrer da execução do Contrato 261/2010, vale dizer que o processo de pagamento tem caráter formal e depende da efetiva comprovação da entrega de bens e/ou da prestação dos serviços, o que não foi respeitado no caso em tela, haja vista que a solicitação de pagamentos e a autorização dos respectivos desembolsos ocorreram sem os documentos necessários à comprovação do cumprimento das metas pactuadas. 
66.	Sobretudo, após as denúncias de irregularidade formuladas por supostos beneficiados pelo programa, a Contratada não apresentou elementos que mostrassem o desacerto dos achados da CGU e da Secretaria de Municipal de Assistência Social de Dourados/MS.
67.	A alegação da defendente de que não teria culpa pelo fato de a documentação pertinente ao cumprimento do contrato ter-se tornado ilegível não tem pertinência com o motivo da citação. Com efeito, a execução parcial do contrato está calcada na ausência de documentos que permitiriam aferir o cumprimento das metas abrangidas pelas três primeiras parcelas de pagamento, e não à ilegibilidade desse material, como demonstra o excerto do Relatório de fiscalização da CGU transcrito no item 39 supra.
68.	Por fim, quanto à afirmação de que a perícia elaborada na Ação 0803625-76.2012.8.12.0002, que tramitou na 6ª Vara Cível da Comarca de Dourados/MS, teria atestado a prestação dos serviços pactuados no Contrato 261/2010, saliento que o laudo em questão não traz elementos que permitam aferir sequer a regularidade das matrículas, como visto no item 41 supra, e considera prejudicada a resposta aos quesitos sobre a quantidade de alunos capacitados. Assim, não há elementos que permitam afirmar que foram atingidas as metas parciais que autorizariam o pagamento das três primeiras parcelas. De mais a mais, a perícia não afasta o achado de incompletude do processo de pagamento, que apontou a inexistência de diversos elementos indispensáveis ao atesto e recebimento dos serviços.
69.	Vale reiterar que a boa e regular execução de ajustes firmados com a União requer a demonstração da realização das metas pactuadas e a sua correlação com os recursos federais descentralizados, nos moldes previstos para a prestação de contas. Nesse sentido, menciono o Enunciado do Acórdão 392/2015-TCU-Primeira Câmara, relator Ministro-Substituto Augusto Sherman Cavalcanti (Jurisprudência Selecionada) :
"É obrigação do gestor a apresentação dos elementos que entender necessários com vistas à demonstração do bom e regular emprego dos recursos que lhe houverem sido confiados. Eventual perícia deve ser por ele mesmo providenciada e aportada ao TCU. Contudo, ainda que o gestor a providencie e que a perícia ateste a execução de parte ou da totalidade do objeto, o responsável deve apresentar documentação que demonstre, de forma consistente e segura, o nexo entre o emprego dos recursos federais repassados e referida execução."
70. 	Ainda que a prova pericial tenha fé pública e presunção de veracidade, ela possui eficácia relativa sobre o restante do conjunto probatório, constituindo um dos elementos a ser sopesado pelo TCU na formação de seu convencimento, especialmente no esclarecimento de questões técnicas, conforme se extrai do Acórdão 269/2016-TCU-Plenário, relator Ministro Benjamin Zymler.
71.	Pela falta dos elementos que seriam necessários à regularidade do processo de pagamento, reforçada pelos indícios de fraude no ingresso dos beneficiários ao programa, concluo que a autorização de pagamento concedida pela Sra. Itaciana Aparecida Pires Santiago importou ofensa às normas de execução do Projovem e dano ao erário, atraindo a irregularidade de suas contas com fundamento no disposto pelo art. 16, inciso III, alíneas "b" e "c", da Lei 8.443/1992. Outrossim, devido à não comprovação da entrega de componentes dos kits estudantis e à não evidenciação do destino dos materiais não utilizados, acompanho os pareceres exarados no sentido de julgar irregulares as contas da Sra. Maria Fátima Silveira de Alencar, com a condenação ao pagamento do débito apurado (item 14, retro) .  
72.	A obtenção de proveito indevido por parte da Fundação Biótica, atual Fundação Agenda Mais Brasil, decorre do fato de ter solicitado a realização de pagamentos sem a necessária comprovação e, em função disso, ter sido beneficiada por pagamentos superiores à parcela do ajuste implementada, aferida mediante fiscalização.
73.	Em razão da gravidade das faltas constatadas e da reprovabilidade de suas condutas, deve-se aplicar, individualmente, às responsáveis a multa prevista no art. 57 da Lei 8.443/1992. Deixo de acolher a proposta de aplicação à Sra. Itaciana Aparecida Pires Santiago da multa prevista no art. 58, inciso II, do referido diploma legal, por entender que a reprovabilidade do direcionamento da seleção para a Fundação Biótica está absorvida pelas irregularidades constatadas ao longo da execução contratual, sancionada pela multa proporcional ao dano, que no caso em exame se mostra mais gravosa.
74.	Outrossim, cumpre autorizar o pagamento das dívidas em até 36 parcelas mensais e consecutivas, caso solicitado, e a cobrança judicial das dívidas, se necessária, bem como remeter cópia do Acórdão que vier a ser proferido à Procuradoria da República no Estado do Mato Grosso do Sul, consoante previsto no art. 209, § 7º, do Regimento Interno/TCU, bem como ao Ministério da Economia, para ciência.
75.	Acolho, ademais, as propostas de exclusão da presente relação processual dos Srs. Eduardo Machado Rocha, prefeito interino de 04/09 a 07/10/2010, e da Sra. Délia Godoy Razuk, prefeita interina de 08/10/2010 a 22/02/2011, pelos fundamentos mencionados no item 9 do Relatório precedente. 
76.	Por fim, cumpre, como solicitado expressamente pelo representante legal da Fundação Biótica, atual Fundação Agenda Mais Brasil, encaminhar as comunicações de seu interesse ao Advogado Glauco Lubacheski de Aguiar, nos termos do art. 179, § 7º, do Regimento Interno/TCU.
	Ante o exposto, voto por que seja adotada a deliberação que ora submeto a este Colegiado.
T.C.U., Sala das Sessões, em 04 de outubro de 2022.
MARCOS BEMQUERER COSTA
Relator